ACORDAO-COMPLETO-2512943

ACÓRDÃO 2949/2021 ATA 48/2021 - PLENÁRIO

VISTA, relatada e discutida esta representação acerca de possíveis irregularidades no Pregão Eletrônico 2.0277/2020, promovido pela Federação das Indústrias do Estado do Paraná para prestação de serviços de vigilância desarmada em unidades localizadas no norte daquele Estado dos Departamentos Regionais do Sesi e do Senai e do Núcleo Regional do Instituto Euvaldo Lodi.
ACORDAM os Ministros do Tribunal de Contas da União, reunidos em sessão do Plenário, ante as razões expostas pelo Relator e pelo Revisor, com fundamento no art. 113, §1º, da Lei 8.666/1993, nos arts. 113, inciso II, 235 e 237, inciso VII e parágrafo único, do Regimento Interno e no art. 103, §1º, da Resolução TCU 259/2014, em:
9.1. conhecer da representação;
9.2. restituir os autos à Secretaria de Controle Externo de Aquisições Logísticas para elaboração de instrução complementar, em especial no tocante às questões jurídicas e operacionais relativas ao certame em análise nestes autos suscitadas pelo Ministro-Substituto Weder de Oliveira nos itens 60 a 67 do Voto Revisor proferido por S.Exa. por ocasião da prolação deste Acórdão.

Representação acerca de possíveis irregularidades em licitação realizada para contratação de serviços de vigilância desarmada. Análise de oitiva.

Federação das Indústrias do Estado do Paraná - Fiep, Departamento Regional no Paraná do Serviço Social da Indústria -Sesi/PR, Departamento Regional do Paraná do Serviço Nacional de Aprendizagem Industrial - Senai/PR, Núcleo Regional do Paraná do Instituto Euvaldo Lodi - IEL/PR

3. Interessados/Responsáveis: não há

Ministro-Substituto Weder de Oliveira

13.1. Ministros presentes: Bruno Dantas (na Presidência), Walton Alencar Rodrigues, Benjamin Zymler, Augusto Nardes, Aroldo Cedraz, Raimundo Carreiro, Vital do Rêgo e Jorge Oliveira (Relator).
13.2. Ministros-Substitutos presentes: Augusto Sherman Cavalcanti, Marcos Bemquerer Costa e Weder de Oliveira (Revisor).

JORGE OLIVEIRA

Adoto como relatório a instrução produzida na Secretaria de Fiscalização de Aquisições Logísticas (peça 54) , endossada pelo corpo dirigente daquela unidade técnica (peças 55/56) e a seguir transcrita:
"Instrução de Análise de Oitiva
	A. Identificação do Processo

	TC Processo 013.242/2021-0
	Parcialmente Procedente. Ciência. Arquivamento.

	Unidade Jurisdicionada
	Uasg

	Federação das Indústrias do Estado do Paraná - FIEP
	Não se aplica

	Representante
	CNPJ
	Procuração

	Embrasil - Empresa Brasileira de Segurança Ltda.
	02.426.907/0001-42
	Peça 25

	Objeto da Contratação

	Prestação de serviços de vigilância desarmada para unidades do sistema FIEP da região Norte (Apucarana, Arapongas e Londrina) . (peça 2, p. 1) 

	Procedimento Auxiliar de Contratação  
	Modalidade  
	Número do Certame

	Não se aplica
	Pregão Eletrônico
	2.0277/2020 (peça 2) 

	Modo de Disputa
	Tipo

	Não se aplica
	Menor preço por lote

	Vigência
	Valor Contratado

	12 meses, podendo ser prorrogado até 60 meses (peça 2, p. 32) 
	R$ 338.050,00 (peça 29, p. 10) 

	Legislação que Rege o Certame

	Regulamento próprio (Sistema S) 

	Suspenso por Medida Cautelar?
	Não

	Fase do Certame

	O objeto do certame foi adjudicado para a empresa MAC Vigilância e Segurança Patrimonial Ltda. - EPP em 12/4/2021 (peça 17, p. 3) , sendo o Contrato CPS 52/2021 assinado em 19/4/2021 (peça 29) . 

	B. Histórico

	1.	Na peça inicial, o representante alegou possíveis irregularidades no Pregão Eletrônico 2.0277/2020, em suma (peça 1, p. 9) :
	a) a falta de justificativa para exigência de índices de qualificação econômico-financeira das licitantes de forma não usual, em afronta à disposição do art. 31, § 5º, da Lei 8.666/1993 e aos princípios da legalidade, da competitividade e da vantajosidade, contrariando o entendimento exarado pelo Tribunal de Contas da União no Acórdão 991/2019-TCU-Plenário, Relator Ministro-Substituto Weder de Oliveira, que determina que as normas financeiras e contábeis aplicáveis ao setor público devem ser utilizadas pelas entidades que compõem o Sistema 'S'; 
	b) a ausência da devida publicidade dos documentos da licitação, já que não seria possível localizar diversos documentos do certame nem no site da FIEP nem no sistema de Licitações do Banco do Brasil (ata da sessão pública, impugnação ao edital, declaração do vencedor de forma clara e objetiva e de ampla divulgação para todos do certame, proposta readequada, documentos de habilitação, recursos e contrarrazões apresentados pelas licitantes, por exemplo) , o que contrariaria as determinações do Acórdão 592/2017-TCU-Plenário, Relatora Ministra Ana Arraes, e do Acórdão 2842/2016-TCU-Plenário, Relator Ministro Bruno Dantas; 
	c) que os atos da Comissão de Licitação publicados após as 18 horas (Edital, Modelo de Proposta, Esclarecimento I, Esclarecimento II de 17/2/2021, Esclarecimento III e Julgamento e Impugnação) são irregulares e padecem de nulidade, visto que as contratantes deveriam praticar os seus atos dentro do horário de expediente, evitando restringir a participação nas licitações, devendo considerar, ainda, as dimensões continentais do país, os fusos decorrentes disso, e, naturalmente, a isonomia entre os potenciais fornecedores, mesmo que essas publicações ocorram de forma online, conforme Acórdão 5402/2016-TCU-Plenário, Relator Ministro-Substituto André de Carvalho, e Acórdão 592/2017-TCU-Plenário, Relatora Ministra Ana Arraes; e
	d) que a adjudicação e a homologação do Pregão Eletrônico 2.0277/2020, que ocorreu em 10/3/2021, somente foi publicada em 15/4/2021, mais de um mês depois (peça 17) e a ata de sessão pública do pregão, realizada em 18/2/2021, somente foi publicada no site do Sistema FIEP em 23/4/2021.
2.	Assim, requereu suspensão cautelar do certame. Esta Unidade Técnica, em instrução à peça 32, analisando os pressupostos para adoção de medida cautelar, entendeu afastado o perigo da demora, uma vez que o contrato já havia sido assinado, e caracterizado o perigo da demora reverso, ante a essencialidade da contratação (conforme análise nos parágrafos 4 e 5 da instrução à peça 32, p. 2 e 3) , o que levou à proposta de indeferimento de medida cautelar (peça 32, p. 12, parágrafo 44) .
3.	Quanto ao pressuposto da plausibilidade jurídica das alegações, esta Unidade Técnica entendeu improcedentes as alegações indicadas nos subitens 'c' e 'd' acima descritos, relacionados à realização de atos licitatórios após as 18 horas e à publicação tardia da adjudicação e homologação do certame (conforme análise nos parágrafos 32 a 35 da instrução à peça 32, p. 10) . 
4.	Todavia, quanto às alegações descritas nos subitens 'a' e 'b' acima descritos, que tratam de questionamento quanto ao índice utilizado para qualificação econômico-financeira e quanto à possível ausência de publicidade de documentos do certame, esta Unidade Técnica entendeu necessária a realização de oitiva da FIEP para se obter resposta aos seguintes questionamentos (peça 32, p. 12) :
a) justifique a exigência de qualificação econômico-financeira disposta no item 4.7, III, do Anexo II do edital, que adota, sem a devida motivação, o método de Kanitz, que inclui entre seus fatores índice de lucratividade, e mesmo assim o adota parcialmente, visto que o observa quanto à metodologia de cálculo dos índices financeiros, mas não quanto à classificação das faixas de solvência, ferindo o disposto na Súmula - TCU 289; e 
b) justifique a ausência de documentos da licitante vencedora no site do Sistema FIEP e/ou no sistema Licitações-e do Banco do Brasil, em desacordo ao disposto no art. 6º, inciso I, e no art. 8º, §§ 1º e 2º, da Lei 12.527/2011 (Lei de Acesso à Informação) .
5.	O Relator, Ministro Jorge de Oliveira, em despacho à peça 35, acompanhou as propostas da Unidade Técnica, porém teceu considerações adicionais quanto à imprecisão na utilização do termo 'sistema Fiep' no edital e no contrato, uma vez que o referido 'sistema' não seria jurisdicionado deste Tribunal, pois não se tem clara, nem mesmo, sua natureza jurídica (peça 35, p. 2) .
6.	Para o Relator, por outro lado, integrantes desse autodenominado 'sistema', como o Sesi e o Senai, são claramente jurisdicionados ao TCU (art. 5º, V, da Lei 8.443/92) . Também a Federação das Indústrias pode estar jurisdicionada, desde que os recursos manejados sejam provenientes de contribuições parafiscais. Além disso, os integrantes desse 'sistema' têm naturezas jurídicas diferenciadas, o que se reflete na gestão de recursos utilizados, inclusive na contratação em tela, que podem ser considerados públicos, no caso do Sesi/Senai, ou eventualmente privados, no caso da FIEP e do Instituto Evaldo Lodi.
7.	Assim, considerando que foi consignado tanto no edital como no contrato o 'Sistema Fiep' como representante das entidades do Sistema S no Estado do Paraná, o Ministro Relator, determinou, adicionalmente o seguinte item de oitiva:
c1) justifique a razão da contratação ser realizada pelo Sistema Fiep, ante as naturezas jurídicas diferenciadas das entidades que compõem esse sistema, inclusive considerando a origem e a gestão de recursos, que, são, via de consequência, também diferenciadas;
8.	Promovida a oitiva determinada, conforme ofício à peça 36, a Fiep apresentou manifestação quanto às questões suscitadas, que será analisada na presente fase processual.

	C. Histórico de Comunicações

	Despacho do Relator 
	Peça 35
	3/6/2021

	Ofícios Encaminhados pelo TCU

	À entidade
	Ofício 29221/2021-TCU/Seproc, de 3/6/2021 (peça 36) 

	D. Documentos Apresentados em Resposta à Oitiva

	Pela Unidade Jurisdicionada

	Resposta de Comunicação (peças 38 a 52) 

	E. Exame Técnico

	Despacho Ministro Relator, peça 35, Item 'c.1': justifique a razão da contratação a ser realizada pelo Sistema Fiep, ante as naturezas jurídicas diferenciadas das entidades que compõem esse sistema, inclusive considerando a origem e a gestão de recursos, que, são, via de consequência, também diferenciadas;
Contextualização:
9.	O Ministro Relator, em adição às análises empreendidas por esta Unidade Técnica, em despacho, consignou, quanto à contratação a ser realizada pelo Sistema Fiep, que (peça 35, p. 2) :
De pronto, com a intenção de bem estabelecer distinções, necessário anotar que esse 'sistema' não é jurisdicionado a este Tribunal, na medida em que sequer tem-se clara a natureza ou mesmo personalidade jurídica desse 'sistema'. Por outro lado, integrantes desse autodenominado 'sistema', como o Sesi e o Senai, são claramente jurisdicionados ao TCU (art. 5º, V, da Lei 8.443/92) . Também a Federação das Indústrias pode estar jurisdicionada, desde que os recursos manejados sejam provenientes de contribuições parafiscais.
Friso este ponto porquanto, para além das questões afetas à jurisdição desta Corte, por óbvio, para que haja uma hígida contratação, é necessária a caracterização clara daquele que venha ser o contratante, ante as várias repercussões jurídicas que podem dela advir, tanto na confecção como no curso do procedimento. 
Acresça-se, por importante, que os integrantes desse 'sistema' têm naturezas jurídicas diferenciadas, o que se reflete na gestão de recursos utilizados, inclusive na contratação em tela, que podem ser considerados públicos, no caso do Sesi/Senai, ou eventualmente privados, no caso da Fiep e do Instituto Evaldo Lodi. 
Nessa esteira, estranha-se que tanto no edital como no contrato, considerada, assim, a perspectiva jurídica, esteja consignado o Sistema Fiep como representante das entidades do Sistema 'S' no Estado do Paraná. 
Manifestação da Fiep sobre os indícios de irregularidades:
10.	A Fiep informou, em suma, que (peça 44) :
	a) a oitiva extrapola a competência material objetiva deste Tribunal ao solicitar esclarecimentos apenas à Federação das Indústrias do Estado do Paraná, sobre um processo licitatório deflagrado em conjunto com outras entidades - Sesi/PR e Senai/PR, estas sim, Unidades Jurisdicionadas desta Corte;
	b) balizado em entendimento uníssono do TCU, tem-se que a sua atuação, no caso das entidades sindicais, estava restrita à fiscalização das verbas de natureza parafiscal repassadas por seus representados, no caso a contribuição sindical (Acórdão 2065/2008-TCU-Plenário, Relator: Ministro André Luís de Carvalho) . Contudo, a jurisprudência dominante na Corte de Contas sobre a matéria tornou-se despiciente com a vigência da Lei 13.467/2017, que transformou a contribuição sindical, de natureza tributária, em contribuição associativa, de natureza voluntária, portanto, alheia a competência fiscalizatória do TCU;
	c) ainda que assim não fosse, o que se admite por mera argumentação, também com fundamento na limitação de atuação do TCU fixada pela Constituição Federal, lhe carece competência para exigir da Federação das Indústrias do Estado do Paraná a adoção de quaisquer medidas relacionadas ao Pregão Eletrônico 20277/2020, especialmente se considerarmos que é incontroverso que a aquisição de bens e a contratação de serviços pela Federação não se sujeitam a qualquer regramento licitatório, nem mesmo aos princípios do artigo 37 da Constituição Federal;
	d) o representante, ao ocupar a décima posição na disputa, se insurgiu contra o procedimento licitatório, com uma série de notícias que tumultuam e destoam da conformidade do certame, com a expectativa de que, havendo o deferimento de eventual medida cautelar, determinando a sua paralisação, o contrato então mantido com a Elo Serviços de Segurança e Vigilância Ltda., do mesmo grupo econômico, fosse prorrogado (peça 44, p. 5) ;
	e) no edital (trecho à peça 44, p. 7) , não pairam dúvidas acerca da divisão e qualificação das entidades contratantes, quais sejam: Federação das Indústrias do Estado do Paraná; Serviço Social da Indústria - Departamento Regional do Paraná; Serviço Nacional de Aprendizagem Industrial - Departamento Regional do Paraná e Instituto Euvaldo Lodi - Núcleo Regional do Paraná, que quando reunidas formam o que se convencionou chamar de Sistema Fiep;
	f) o Sistema Fiep não possui personalidade jurídica, sendo tal nomenclatura utilizada para representar a integração mantida pelas entidades do Sistema Indústria no Estado do Paraná, no caso o Sesi/PR e Senai/PR, com a sua respectiva entidade sindical patronal (Fiep) e o IEL/PR. Esse modelo conjunto de apresentação do Sistema S e das entidades patronais vinculadas é absolutamente hodierno no mercado e amplamente reconhecido pela sociedade, tal como o Sistema Indústria (CNI, Sesi, Senai e IEL Nacionais) ; Sistema Firjan; Sistema Fiergs; Sistema Fiesc; Sistema Fecomércio;
	g) neste contexto, uma vez qualificadas as entidades contratantes de maneira individual no preâmbulo do instrumento convocatório, medida suficiente para resguardar a segurança jurídica de todos os envolvidos no certame, vislumbra-se a possibilidade de, no corpo do edital, substituir a referência de cada uma delas da simplificação 'SISTEMA FIEP' por 'ENTIDADES CONTRATANTES', ou 'FIEP/SESI-PR/SENAI-PR/IEL-PR', ou outra que o valha;
	h) muitas das unidades de atendimento têm o uso compartilhado e, em razão disso, a contratação de serviços de vigilância desarmada, por exemplo, é realizada pelas quatro entidades que compõem o chamado Sistema Fiep, valendo-se das regras constantes do Regulamento de Licitações e Contratos Sesi/Senai, no caso da Fiep e do IEL por afetação voluntária;
	i) cada uma das entidades que formam o Sistema Fiep é responsável por custear as despesas na proporção em que utiliza o serviço. Seguindo regras internas próprias, cada entidade custeia as despesas na proporção em que utilizado o serviço, ou seja, seguindo o critério de real e efetivo proveito;
	j) conforme autorização conferida pelo Acórdão 834/2019-TCU-Plenário, relator Ministro-substituto André Luís de Carvalho, tramita nesta Corte de Contas o TC Processo 033.697/2019-1, processo com o objetivo de identificar como são realizados os rateios de recursos entre o Sesi e o Senai e as respectivas entidades sindicais patronais para compartilhamento das despesas. Referido processo está aberto e as suas determinações constam do Acórdão 3258/2020-TCU-Plenário, relator Ministro-substituto Marcos Bemquerer;
	k) o funcionamento sistêmico e harmônico entre as entidades do Sistema Indústria, explicitamente entre o Sesi, o Senai, a Confederação Nacional das Indústrias e as Federações das Indústrias, encontra respaldo jurídico em seus regramentos, conforme o artigo 14 do Decreto 57.375, de 2/12/ 1965, que aprova o Regulamento do Sesi, e os artigos 59 e 60 do Decreto 494/1962, que aprova o Regimento Interno do Senai (peça 44, p. 9) ;
Análise:
11.	Inicialmente, a Fiep questiona a competência deste Tribunal para fiscalizá-la. Informa que se trata de entidade sindical e a jurisprudência deste Tribunal é no sentido de que sua atuação em relação a essas entidades estaria circunscrita às verbas de natureza parafiscal repassadas por seus representantes, a contribuição sindical (Acórdão 2065/2008-TCU-Plenário, Relator: Ministro-substituto André Luís de Carvalho) . 
12.	Todavia, para a Fiep, com o advento da Lei 13.467/2017, que transformou a contribuição sindical, de natureza tributária, em contribuição associativa, de natureza voluntária, o referido entendimento deste Tribunal quanto à fiscalização desses recursos estaria afastado. 
13.	Quanto à questão, importante citar entendimento tratado no Acórdão 1643/2020-TCU-Plenário (Relator Ministro-substituto Marcos Bemquerer) , que versou quanto a denúncia relacionada a pagamento de verba de representação à dirigente da Fiep (TC Processo 022.549/2019-6) . Na proposta de deliberação, o Relator tratou da competência fiscalizatória deste Tribunal em relação a Fiep, nos seguintes termos (destaque não originais) :
	Proposta de Deliberação: 
6. A manifestação da Fiep consistiu na alegação de falta de competência, por esta Corte, para fiscalizar os recursos em questão, aos seguintes fundamentos:
a) as receitas das federações e confederações provenientes de percentuais dos valores arrecadados pelos Serviços Sociais Autônomos constituem contrapartida pela prestação de serviços de direção e administração; 
b) na condição de receitas de serviços, de natureza eminentemente privada, essas verbas não são afetadas pelo fenômeno da parafiscalidade; 
c) a contribuição sindical prevista no art. 578 da CLT deixou de ter caráter compulsório desde a edição da Lei 13.467/2017, passando a ser mera contribuição associativa; esse fato teria excluído as entidades sindicais do espectro de fiscalização do TCU; ademais, o artigo 8°, inciso I, da Constituição Federal assegura às entidades sindicais ampla liberdade de organização e gestão;
d) apesar de concentrar sua movimentação bancária em conta única, a Fiep detém mecanismos de segregação contábil aptos a demonstrar que os valores pagos a título de verba de representação foram custeados com recursos exclusivamente privados; o procedimento adotado está em conformidade com a orientação de segregação contábil de receitas e despesas, contida no Acórdão 2065/2008-TCU-Plenário (Relator Ministro-Substituto André Luís de Carvalho) , que alude expressamente à desnecessidade de segregação em várias contas bancárias. 
 (...) 
9.	A análise empreendida pela SecexTrabalho afastou a arguição preliminar de incompetência do TCU, apontando que, no período dos pagamentos ora questionados, a Fiep teve duas fontes de receita derivadas de tributos, quais sejam, a contribuição sindical devida pelos empregados até edição da Lei 13.467/2017 e as contribuições compulsórias ao Sistema 'S' incidentes sobre a folha de salários dos empregadores.
10.	A contribuição sindical, devida por todos os integrantes das categorias econômicas ou profissionais, independentemente de associação sindical, por força do art. 149 da Constituição Federal e dos arts. 578 a 591 da Consolidação das Leis do Trabalho (CLT) , somente perdeu a natureza tributária e parafiscal com a edição da Lei 13.467/2017, de 14/07/2017, sendo o TCU competente para fiscalizar os repasses devidos às entidades do Sistema S anteriores à vigência do mencionado diploma, que ocorreu 120 dias depois de sua publicação. 
11.	De acordo com o disposto no artigo 589 da CLT, os repasses dos recursos arrecadados com a contribuição sindical obedecem à seguinte distribuição: 60% ficam com o sindicato representante da categoria, 20% vão para a Conta Especial Emprego e Salário (CEES) do Ministério do Trabalho (MTb) , 15% destinam-se à federação estadual e 5% cabem à Confederação.
12.	Em relação às contribuições compulsórias ao Sistema S, preconizada no art. 240 da Constituição Federal, não houve modificação da competência do TCU. Segundo informado pela SecexTrabalho, sobre a folha de pagamentos dos empregadores, atualmente estão fixados os percentuais de 1,5% para Sesi/Sesc (art. 30 da Lei 8.036/1990) e 1% para Senai/Senac (art. 1º do Decreto-Lei 6.246/1944 e art. 4º do Decreto-Lei 8.621/1946) . No caso específico do Senai, há uma contribuição adicional de 0,2% devida pelas empresas contribuintes com mais de quinhentos funcionários (art. 6º do Decreto-Lei 4.048/1942) .
13.	O repasse obrigatório às entidades sindicais patronais é calculado como um percentual da arrecadação de cada entidade, e está previsto em seus respectivos regulamentos: a) Senai: 2% para a CNI e 1% para as federações regionais das indústrias (art. 34, alínea q, e art. 51, alínea d, do Decreto 494/1962, c/c art. 4º, § 3º, do Decreto-lei 4.048/1942) ; e b) Sesi: 4% para a CNI e 7% para as federações regionais das indústrias (arts. 52 e 53 do Decreto 57.375/1965) .
14.	A Unidade Instrutiva frisa que os repasses destinados às federações constituem receitas advindas do poder de império do Estado, obrigatórias e integrantes da carga tributária federal. Por terem natureza pública, compete ao TCU fiscalizar sua aplicação, com fundamento no disposto pelo art. 71, incisos II e IV, da Constituição Federal. 
15.	Quanto à fonte de recursos efetivamente utilizada para custear o pagamento da verba de representação, a SecexTrabalho concorda com a alegação da Fiep de que as receitas de serviços da entidade seriam, em tese, suficientes para arcar com as despesas relativas à verba de representação. Contudo, na prática, não é possível vincular formalmente os gastos efetuados com determinada fonte de recursos, pois a Federação mantém caixa único e seus demonstrativos financeiros e orçamentários não segregam as despesas de acordo com a origem da receita que as custeiam, o que impede estabelecer o nexo de causalidade entre uma despesa e uma espécie de receita.
17.	A SecexTrabalho conclui que a ausência de segregação contábil, pela Fiep, das despesas custeadas com repasses incidentes sobre a contribuição sindical, até a vigência da Lei 13.467/2017, e sobre a contribuição compulsória ao Sistema S constitui obstáculo à fiscalização da aplicação desses recursos por parte do Tribunal. Essa situação, por si, ensejaria determinação à entidade para que promovesse ajustes em seu plano de contas, de modo a segregar contabilmente as receitas e as despesas decorrentes dos repasses obrigatórios do Sesi/PR e Senai/PR, visando a assegurar a transparência e a viabilizar o controle da aplicação desses recursos públicos, a exemplo do que restou decidido no Acórdão 2065/2008-TCU-Plenário (Relator Ministro-Substituto André Luis de Carvalho) , proferido em Representação versada no TC Processo 004.015/2008-7, referente à Confederação dos Trabalhadores em Transportes Terrestres (CNTTT) .
 (...) 
33.	Assim, entendo que a matéria trazida ao descortino deste Tribunal deve ser considerada procedente, restituindo-se os autos à SecexTrabalho para que constitua processo apartado de tomada de contas especial, com vistas a apurar o dano decorrente dos pagamentos de verba de representação pela Fiep, no período de 2011 a 2019, que atendam simultaneamente a duas condições:
	a) tenham sido custeados por repasses de receitas obrigatórias do Departamento Regional do Serviço Social da Indústria e do Departamento do Serviço Nacional de Aprendizagem Industrial no Paraná, quais sejam, aquelas provenientes da Contribuição Sindical prevista no art. 587 da CLT, antes da vigência da Lei 13.467/2017, e das Contribuições Compulsórias ao Sistema 'S' incidentes sobre a folha de salários dos empregadores, com arrimo no art. 240 da Constituição Federal;
	b) não tenham sido acompanhados, no período de vigência do respectivo orçamento, da efetiva comprovação de despesa de representação. 
34.	Cabe esclarecer que, para fins de apuração do disposto na alínea a supra, constitui ônus da entidade beneficiada por recursos públicos demonstrar, por instrumentos contábeis formais e sujeitos à verificação das instâncias de controle, a fonte de recursos utilizada para custeio de suas despesas.
	Acórdão 1643/2020-TCU-Plenário:
9.2. restituir os autos à Secretaria de Controle Externo do Trabalho e Entidades Paraestatais para que constitua processo apartado de tomada de contas especial, com vistas a apurar o dano decorrente dos pagamentos de verba de representação pela Federação das Indústrias do Estado do Paraná, no período de 2011 a 2019, que atendam simultaneamente a duas condições:
9.2.1. tenham sido custeados por repasses de receitas obrigatórias do Departamento Regional do Serviço Social da Indústria e do Departamento do Serviço Nacional de Aprendizagem Industrial no Paraná, provenientes da Contribuição Sindical prevista no art. 587 da CLT, antes da vigência da Lei 13.467/2017, ou das Contribuições Compulsórias ao Sistema 'S' incidentes sobre a folha de salários dos empregadores, com arrimo no art. 240 da Constituição Federal;
9.2.2. não tenham sido acompanhados, no período de vigência do respectivo orçamento, da efetiva comprovação de despesa de representação;
14.	Como se observa, as despesas da Fiep custeadas com repasse de receitas obrigatórias do Sesi/PR e do Senai/PR, provenientes das Contribuições Compulsórias ao Sistema 'S' incidentes sobre a folha de salários dos empregados, também constituem objeto de fiscalização deste Tribunal, além das despesas custeadas com receitas provenientes da contribuição sindical anterior à vigência da Lei 13.467/2017.
15.	Além disso, este Tribunal entende que constitui ônus da entidade beneficiada com recursos públicos demonstrar, por instrumentos contábeis formais, a fonte de recursos utilizada para custeio de suas despesas. 
16.	No caso em tela, a Fiep não trouxe aos autos informações que afastassem a utilização de recursos públicos federais na contratação de serviços de vigilância decorrente do Pregão Eletrônico 2.0277/2020. Nesse sentido, propõe-se que as alegações da Fiep quanto a esse ponto sejam consideradas improcedentes.
17.	Quanto à nomenclatura 'Sistema Fiep' utilizada no edital e no contrato, a Fiep informa que o Sistema Fiep não possui personalidade jurídica, sendo o termo utilizado para representar a integração mantida pelas entidades do Sistema Indústria no Estado do Paraná (Sesi/PR, Senai/PR, a respectiva entidade sindical patronal Fiep e o Instituto Euvaldo Lodi/PR) . Informa que esse modelo conjunto de apresentação do Sistema S e das entidades patronais vinculadas é amplamente reconhecido pela sociedade, tal como o Sistema Indústria (CNI, Sesi, Senai e IEL Nacionais) ; Sistema Firjan; Sistema Fiergs; Sistema Fiesc; Sistema Fecomércio.
18.	Informa que, apesar de constar também a nomenclatura 'Sistema Fiep' no edital e no contrato, há indicação nesses instrumentos das entidades contratantes (edital à peça 11, p. 1 e contrato à peça 29, p. 1) : Federação das Indústrias do Estado do Paraná; Serviço Social da Indústria - Departamento Regional do Paraná; Serviço Nacional de Aprendizagem Industrial - Departamento Regional do Paraná e Instituto Euvaldo Lodi - Núcleo Regional do Paraná.
19.	Informa também que muitas das unidades de atendimento têm uso compartilhado e, em razão disso, a contratação de serviços de vigilância desarmada, por exemplo, é realizada pelas quatro entidades que compõem o chamado Sistema Fiep, de acordo com as regras constantes do Regulamento de Licitações e Contratos Sesi/Senai. Além disso, os custos da contratação caberiam a cada entidade na proporção em que utilizam os serviços. 
20.	Para a Fiep, a qualificação das entidades contratantes de maneira individual no preâmbulo do instrumento convocatório seria suficiente a resguardar a segurança jurídica da contratação, indicando a possibilidade de promover a substituição da nomenclatura 'Sistema Fiep' por 'Entidades Contratantes' ou 'FIEP/SESI-PR/SENAI-PR/IEL-PR'.
21	Quanto à utilização da expressão 'Sistema Fiep' no instrumento convocatório e no contrato, nos parece razoável a justificativa quanto à indicação de cada uma das entidades contratantes nesses instrumentos. Além disso, o ajuste proposto nesses instrumentos para substituição do termo 'Sistema Fiep' também parece medida adequada para melhor elucidar os referidos contratantes. Nesse sentido, entende-se que não seja necessária a proposição de medidas adicionais quanto à questão.		
Despacho Ministro Relator, peça 35, Item 'c.2': justifique a exigência de qualificação econômico-financeira disposta no item 4.7, III, do Anexo II do edital, que adota, sem a devida motivação, o método de Kanitz, que inclui entre seus fatores índice de lucratividade, e mesmo assim o adota parcialmente, visto que o observa quanto à metodologia de cálculo dos índices financeiros, mas não quanto à classificação das faixas de solvência, ferindo o disposto na Súmula-TCU 289;
Fundamento legal ou jurisprudencial: Súmula-TCU 289
Contextualização:
22.	Quanto à questão, o representante alegou falta de justificativa para exigência de índices de qualificação econômico-financeira das licitantes de forma não usual, em afronta à disposição do art. 31, § 5º, da Lei 8.666/1993 e aos princípios da legalidade, da competitividade e da vantajosidade, contrariando o entendimento exarado pelo Tribunal de Contas da União no Acórdão 991/2019-TCU-Plenário, Relator Ministro-Substituto Weder de Oliveira, que determina que as normas financeiras e contábeis aplicáveis ao setor público devem ser utilizadas pelas entidades que compõem o Sistema 'S'.
23.	Esta Unidade Técnica, em análise da alegação, consignou, em suma, que (análise na íntegra nos parágrafos 10 a 27, peça 32, p. 5 a 9) :
20.	Quanto à eventual restrição ao caráter competitivo do certame decorrente das exigências contidas no edital, não há evidências que sustentem a alegação do representante, posto que houve disputa entre as licitantes na fase de lances. De acordo com as informações apresentadas no Termo de Adjudicação e Homologação do PE 2.0277/2020 (peça 17) , após a abertura da sessão pública e recebimento dos lances em 18/2/2021, 27 empresas teriam disputado os lances (inclusive a ora representante) e teria sido selecionada a proposta mais vantajosa para a administração sob o valor de R$ 338.050,00, correspondendo à redução de 24,37% em face do valor máximo anual orçado de R$ 446.971,91.
21.	Ademais, nos termos do Parecer Técnico quanto à Habilitação (peça 31, p. 73-74) , bem como da Ata de Adjudicação e Homologação (peça 17, p. 2-3) , não consta informação de empresa que teria sido inabilitada em decorrência de tal exigência.
22.	Cumpre mencionar, ainda, que a Comissão de Licitação trouxe à baila a justificativa para a exigência de qualificação financeira referente à comprovação de rentabilidade do patrimônio líquido, bem como detalhamento do cálculo e interpretação do resultado do Fator de Insolvência (FI) , em análise de pedido de impugnação na Ata de Julgamento de Impugnação (peça 16) , nos seguintes termos:
Importante esclarecer que no Brasil, o Prof. Stephen C. Kanitz desenvolveu um modelo de como prever falências, por meio de tratamento estatístico de índices financeiros de algumas empresas que realmente faliram. A análise da situação financeira do licitante deve ser realizada através de indicadores combinados pelo método Kanitz de fator de insolvência, abrangendo os índices de liquidez corrente, liquidez geral, liquidez seca, endividamento e rentabilidade do capital próprio médio 
O modelo consiste, em primeiro lugar, em encontrar o fator de insolvência da empresa em análise com base na seguinte fórmula: 
FI = 0,05x1 + 1,65x2 + 3,55x3 - 1,06x4 - 0,33x5 
FI = Fator de insolvência 
X1 = Lucro líquido/patrimônio líquido 
X2 = Ativo circulante + realizável a longo prazo / exigível total 
X3 = Ativo circulante - estoques / passivo circulante 
X4 = Ativo circulante / passivo circulante 
X5 = exigível total / patrimônio líquido 
Se FI for menor que -3 a empresa estará insolvente. 
Se estiver entre -3 e 0, sua situação estará indefinida e,
Se estiver acima de 0 estará na faixa de solvência
 (...) 
Os índices estabelecidos atendem às necessidades da entidade, pois permitem a comprovação da situação financeira da empresa de forma objetiva, foram estabelecidos observando valores usualmente adotados para a avaliação da situação financeira das empresas e não frustram ou restringem o caráter competitivo do certame, pois foram estabelecidos em patamares mínimos aceitáveis. 
Estes critérios são utilizados para verificação da saúde financeira da empresa diante de uma contratação contínua e desse porte, de modo que estes critérios são inseridos considerando o estrito atendimento aos preceitos que regulamentam a matéria, bem como os princípios constitucionais da razoabilidade, proporcionalidade, isonomia e demais fundamentos que regem as contratações desta entidade. 
Ademais, nada se exigiu além do permitido pela legislação correlata, tendo em vista que diferentes índices contábeis podem ser calculados a partir de informações extraídas do Balanço Patrimonial (Índice de Liquidez Geral - ILG, de Liquidez Corrente - ILC, de Liquidez Seca - ILS e de Liquidez Imediata - ILM) e que cada objeto possui suas especificidades. Assim, optou o legislador pelo não-estabelecimento de critério rígido de aferição da idoneidade financeira dos licitantes para assumir as responsabilidades do contrato, deixando a escolha para cada entidade analisar, nos termos da contratação que será realizada. 
Os parâmetros escolhidos são amplamente utilizados no mercado e atendem as características do objeto licitado, de modo que não restringe a competitividade do certame, inclusive estando em conformidade com os parâmetros orientadores do TCU.
Desta sorte, e de acordo com o Regulamento de Licitações e Contratos do Sesi/Senai, nada consta que inviabilize o seguimento deste processo nos termos publicados.
 (grifei) 
23.	De acordo com o método Kanitz, o fator de insolvência é resultado de combinação de indicadores, financeiros e econômicos, com o objetivo de avaliar o risco de falência da empresa, aos quais são atribuídos pesos diversos que devem multiplicar os índices, quais sejam: liquidez corrente (1,06) , liquidez geral (1,65) , liquidez seca (3,55) , endividamento (0,33) e rentabilidade do patrimônio líquido (0,05) . Dos índices apresentados, infere-se a maior representatividade dos de liquidez (94,28%) , os quais evidenciam a relevância da capacidade financeira da empresa frente a seus diversos compromissos, restando reduzida a participação do endividamento (4,97%) e mínima a de rentabilidade (0,75%) . 
24.	Nesse sentido, coube à FIEP a escolha do critério para verificação da saúde financeira da empresa de forma objetiva, o qual, segundo a entidade, estaria justificado, uma vez que seria utilizado amplamente no mercado, além de atender às características do objeto licitado. Ademais, conforme observado, não é expressiva a participação da Rentabilidade do Patrimônio Líquido (RPL) , incluída como um dos índices utilizados na fórmula de cálculo do Fator de Insolvência (FI) .
25.	Ocorre que o item 4.7, III, do Anexo II do edital determina que será habilitada a empresa que for de insolvência igual ou superior a 1. De acordo com as informações apresentadas para descrever a metodologia adotada, se o FI estiver acima de 0, a empresa estaria na faixa de solvência. Ou seja, ao determinar que apenas empresas que tenham fator de insolvência superior a 1 sejam habilitadas, a unidade estaria excluindo do certame empresas solventes pelo método de Kanitz. Nesse sentido, o critério de habilitação exigido no edital não seria condizente com o modelo adotado para o cálculo dos índices financeiros das empresas. 
26.	Sobre o tema, cumpre ressaltar que o Fator de Insolvência pelo método de Kanitz é empregado em diversos editais de licitações voltados à prestação de serviços continuados (vigilância, recepção, portaria e contact center) realizados pela FIEP, enquanto índice de qualificação econômica da empresa, a exemplo do PE 2.0425/2021 (Contratação de Empresa para Prestação de Serviços de Contact Center para o Sistema FIEP) , PE 2.0283/2020 (Prestação Serviços de Portaria e Recepção para Unidades Sistema FIEP da Região Curitiba e RMC) , PE 2.0275/2020 (Prestação Serviços de Vigilância Desarmada para Unidades do Sistema FIEP da Região Campos Gerais) , PE 2.0286/2020 (Prestação Serviços de Vigilância Armada e Desarmada para Unidades do Sistema FIEP da Região de Curitiba e Região Metropolitana) , PE 2.0278/2020 (Prestação Serviços de Vigilância Desarmada para Unidades do Sistema FIEP da Região Oeste e Sudoeste) , além de outros (Fonte: http://app2.fiepr.org.br/licitacao/html/index.php?&status=todos&palavra=presta%E7%E3o&page=20. Acesso em 7/5/2021) .
27.	Em que pese o uso do método de Kanitz não ter impactado a competitividade e vantajosidade do PE 2.0277/2020, a exigência de faixa de solvência acima de 1 poderia demonstrar uma possível falha na exigência de qualificação econômico-financeira do edital, sem a devida motivação. Posto isso, faz-se prudente indagar à FIEP, mediante oitiva, que justifique a exigência de qualificação econômico-financeira disposta no item 4.7, III, do Anexo II do edital, que adota, sem a devida motivação, o método de Kanitz, que inclui entre seus fatores índice de lucratividade, e mesmo assim o adota parcialmente, visto que o observa quanto à metodologia de cálculo dos índices financeiros, mas não quanto à classificação das faixas de solvência, ferindo o disposto na Súmula - TCU 289.
Manifestação da Unidade Jurisdicionada sobre os indícios de irregularidades:
24.	A Fiep informou, em suma, que (peça 44, p. 11) :
	a) a Selog realizou análise técnica e afastou as impropriedades ventiladas pelo representante, especialmente ao concluir que o uso do método Kanitz não impactou a competitividade e vantajosidade do certame;
	b) alguns aspectos justificam a manutenção dos índices constantes do item 4.7, III do anexo II do edital (peça 44, p. 13) :
	b.1) permitem a comprovação da situação financeira da empresa de forma objetiva; 
	b.2) foram estabelecidos observando valores usualmente adotados para a avaliação da situação financeira das empresas; 
	b.3) não frustram ou restringem o caráter competitivo do certame, pois foram estabelecidos em patamares mínimos aceitáveis; 
	b.4) são utilizados para verificação da saúde financeira da empresa diante de uma contratação contínua e de grande porte, como a do caso em comento, de modo que consideram o estrito atendimento aos preceitos que regulamentam a matéria, bem como os princípios constitucionais da razoabilidade, proporcionalidade, isonomia;
	b.5) nada se exigiu além do permitido pela legislação correlata, tendo em vista que diferentes índices contábeis podem ser calculados a partir de informações extraídas do Balanço Patrimonial (Índice de Liquidez Geral - ILG, de Liquidez Corrente - ILC, de Liquidez Seca - ILS e de Liquidez Imediata - ILM) e que cada objeto possui suas especificidades; 
	b.6) optou o legislador (art. 31, § 5º da Lei 8.666/1993) pelo não-estabelecimento de critério rígido de aferição da idoneidade financeira das licitantes para assumir as responsabilidades do contrato, deixando a escolha para cada entidade analisar, nos termos da contratação que será realizada; e
	b.7) os parâmetros escolhidos são amplamente utilizados no mercado e atendem às características do objeto licitado, de modo que não restringem a competitividade do certame;
	c) apesar de haver vedação ao uso de índices de rentabilidade na demonstração da capacidade financeira do licitante, sob a égide da Lei 8.666/1993, é de ressalvar, conforme já assentado na jurisprudência dessa Corte de Contas, que as entidades do Sistema 'S' não estão vinculadas ao estrito cumprimento do Estatuto das Licitações, haja vista não integrarem a administração pública, devendo observar seus próprios regulamentos;
	d) a análise de balanço através de indicadores contábeis é enriquecida pela existência de modelos preditivos, estruturados a partir de uma cesta de informações ponderada de acordo com critérios estatísticos. É o caso dos modelos de previsão de insolvência. O Método de Kanitz foi desenvolvido tendo como premissa uma escala com base em índices compostos de liquidez, elaborando um instrumento para prever o grau de possibilidade de falência das empresas, cabendo a percepção do método que contêm melhor informação sobre uma potencial insolvência;
	e) apesar de o método de Kanitz apontar como solventes as empresas que apresentam fator de insolvência igual ou maior que zero, deve-se também levar em conta o cenário econômico. Conforme levantamento realizado pelo Serasa Experian, diante dos vários impactos experimentados em decorrência da pandemia do Covid-19, no Brasil, houve um crescimento de 58,3% de pedidos de falência em comparação ao mesmo período de 2020, sendo a área de serviços o principal ramo com falências; e
	f) dessa forma, seria razoável e proporcional considerar que a definição do percentual de solvência do contratado, no caso específico, é adequada, especialmente em se tratando de prestador de serviços que disponibiliza mão de obra, cuja insolvência implica na responsabilização subsidiária da Fiep pelos direitos trabalhistas não adimplidos.
Análise:
25.	Como consignado na instrução precedente desta Unidade Técnica (peça 32, p. 6) , apesar de haver vedação ao uso de índices de rentabilidade na demonstração da capacidade financeira do licitante, conforme art. 31, § 1º, da Lei 8.666/1993, as entidades do Sistema 'S' não estão vinculadas ao seu estrito cumprimento, pois não integram a Administração Pública. Devem editar seus próprios regulamentos, observando, em todo caso, os princípios gerais da administração pública, consignados no art. 37 da Constituição Federal, a exemplo da legalidade, da moralidade, da finalidade, da isonomia, da igualdade e da publicidade.
26.	Nesse sentido, em que pese o regulamento dos serviços sociais, a exemplo do regulamento do Sesi, art. 12, inciso III, não tratar do uso de indicadores cuja fórmula inclua rentabilidade ou lucratividade, deve-se avaliar, sob a ótica da razoabilidade, se a exigência discutida nos autos foi devidamente justificada pelas circunstâncias do caso concreto, observadas as características do objeto licitado e a realidade do mercado diante da possibilidade de afronta aos princípios constitucionais e legais aplicáveis à despesa pública, bem como ao RLC (Regulamento de Licitações e Contratos) das entidades que compõem o Sistema 'S'.
27.	Considerando as análises empreendidas, conforme trecho acima citado, esta Unidade Técnica identificou que o critério de habilitação estabelecido no edital (item 4.7, III, do Anexo II) , que determina que será habilitada a empresa que for de insolvência igual ou superior a 1, não seria condizente com o modelo adotado para o cálculo dos índices financeiros das empresas. Uma vez que, de acordo com as informações apresentadas para descrever a metodologia adotada, se o Fator de Insolvência (FI) estiver acima de 0, a empresa estaria na faixa de solvência. Ou seja, ao determinar que apenas empresas que tenham fator de insolvência superior a 1 sejam habilitadas, a unidade estaria excluindo do certame empresas solventes pelo método de Kanitz.
28.	Em resposta à oitiva realizada quanto a possível irregularidade, a Fiep alegou vantagens na utilização do método, tais como: não restringiria o caráter competitivo do certame, pois os índices teriam sido estabelecidos em patamares mínimos aceitáveis; seria útil em contratação contínua e de grande porte, como no caso concreto; atenderiam aos princípios constitucionais da razoabilidade, proporcionalidade e isonomia. Além disso, alegou vantagem na análise de balanço por indicadores contábeis baseados em modelos preditivos, estruturados a partir de uma cesta de informações ponderada de acordo com critérios estatísticos.
29.	Quanto à utilização como critério de habilitação de Fator de Insolvência igual ou superior a 1, o que não estaria condizente com o método de Kanitz, pois de acordo com as informações apresentadas para descrever a metodologia, se o Fator de Insolvência estiver acima de 0, a empresa estaria na faixa de solvência, a Fiep informou que, para a definição da faixa adotada, deve-se considerar o cenário econômico atual em que, de acordo com levantamento realizado pelo Serasa Experian, devido à pandemia de Covid-19, houve um crescimento de 58,3% de pedidos de falência em comparação ao mesmo período de 2020, sendo a área de serviços o principal ramo com falências.  
30.	Como se observa, as alegações da Fiep trazem aspectos gerais de possíveis vantagens da utilização do método de Kanitz na avaliação da qualificação econômico-financeira sem, no entanto, apresentar estudos ou elementos que demonstrem a utilização, como critério de habilitação, conforme item 4.7, III, do Anexo II, de Fator de Insolvência igual ou superior a 1, acima, portanto, da faixa de solvência estabelecida pelo método de Kanitz.
31.	Assim, em que pese o uso do método de Kanitz não ter impactado a competitividade e vantajosidade do PE 2.0277/2020, a manifestação apresentada não afasta a falha na exigência de qualificação econômico-financeira do edital, com exigência de faixa de solvência acima de 1, sem a devida motivação. Nesse sentido, propõe-se a expedição de ciência à entidade para que a falha não ocorra nos próximos certames.
Despacho Ministro Relator, peça 35, Item 'c.3': justifique a ausência de documentos da licitante vencedora no site do Sistema FIEP e/ou no sistema Licitações-e do Banco do Brasil, em desacordo ao disposto no art. 6º, inciso I, e no art. 8º, §§ 1º e 2º, da Lei 12.527/2011 (Lei de Acesso à Informação) 
Fundamento legal ou jurisprudencial: art. 6º, inciso I, e no art. 8º, §§ 1º e 2º, da Lei 12.527/2011 (Lei de Acesso à Informação) 
Contextualização:
32.	O representante, quanto à questão, alegou a ausência da devida publicidade dos documentos da licitação, já que não seria possível localizar diversos documentos do certame nem no site da FIEP nem no sistema de Licitações do Banco do Brasil (ata da sessão pública, impugnação ao edital, declaração do vencedor de forma clara e objetiva e de ampla divulgação para todos do certame, proposta readequada, documentos de habilitação, recursos e contrarrazões apresentados pelas licitantes, por exemplo) , o que contrariaria as determinações do Acórdão 592/2017-TCU-Plenário, Relatora Ministra Ana Arraes, e do Acórdão 2842/2016-TCU-Plenário, Relator Ministro Bruno Dantas.
33.	Esta Unidade Técnica analisou a alegação e consignou em instrução precedente que (peça 32, p. 11) : 
38.	Em consulta ao sistema de licitações do sistema FIEP (peça 30) , verificou-se a publicação dos seguintes documentos referentes ao PE 2.0277/2020: Edital, Modelo de Proposta, Esclarecimentos, Comunicados, Retificações, Planilha de Custos e Formação de Preços, Julgamento e Impugnação, Homologação e Adjudicação e Ata da Sessão Pública. 
39.	Em consulta ao sistema Licitações-e, do Banco do Brasil S.A. (peça 31) , por sua vez, constam divulgadas informações relacionadas à ata da sessão pública, proposta de licitante e alguns documentos (comunicado, edital retificado e parecer técnico quanto à habilitação) . No comunicado (peça 31, p. 1) , a Comissão informa também que em virtude de problemas técnicos, o registro das propostas deveria ser inserido em novo código de licitações e que todos os documentos pertinentes à licitação se encontrariam disponíveis no site do sistema FIEP. 
40.	Não procede, portanto, a alegação de que as autoridades representadas não inseriram, por exemplo, a impugnação ao edital datada de 8/2/2021 (peça 1, p. 3) , após o Esclarecimento V, no site do Sistema FIEP, tampouco a ata da sessão pública em 18/2/2021 (peça 1, p. 6) , bem como o resultado do pregão em 5/3/2021 (peça 1, p. 6) . 
41.	Quanto ao questionamento da falta de divulgação da documentação da licitante vencedora (peça 1, p. 7) , importante ressaltar que, embora as entidades do Sistema 'S' não componham a administração pública, sujeitam-se aos dispositivos da Lei 12.527/2011 (Lei de Acesso à Informação) , nos termos do art. 2º deste normativo, devendo assegurar a gestão transparente da informação, propiciando amplo acesso a ela e sua divulgação, conforme estabelece o art. 6º, inciso I, bem como disponibilizar informações concernentes a procedimentos licitatórios em seu sítio oficial na internet, nos termos dispostos do art. 8º, §§ 1º e 2º, de forma a permitir o controle sobre os atos da licitação pelos demais licitantes e pela própria sociedade.
42.	Conforme constam nos autos, não foram anexados os documentos da licitante vencedora no site do Sistema FIEP (peça 30) nem no sistema Licitações-e do Banco do Brasil (peça 31) , para que as demais licitantes pudessem analisá-los, em desacordo ao disposto no art. 6º, inciso I, e no art. 8º, §§ 1º e 2º, da Lei 12.527/2011 (Lei de Acesso à Informação) . Posto isso, resta indagar à FIEP, mediante oitiva, que justifique a ausência de tais documentos em sistema eletrônico (FIEP e/ou Licitações-e do Banco do Brasil) .
43.	Por último, há que se atentar que a jurisprudência mencionada pelo representante não se aplica ao caso em questão, uma vez que relata impropriedades relacionadas à prática de atos fora do horário do expediente, os quais eventualmente tenham cerceado o exercício dos princípios constitucionais do contraditório e da ampla defesa (Acórdão 592/2017-TCU-Plenário, Relatora Ministra Ana Arraes) , além da falta de comprovação da publicação do instrumento convocatório em jornal de grande circulação e a falta de comunicação das suspensões e dos retornos da sessão (Acórdão 2842/2016-TCU-Plenário, de relatoria do Ministro Bruno Dantas) .
Manifestação da Unidade Jurisdicionada sobre os indícios de irregularidades:
34.	A Fiep informou, em suma, que (peça 44, p. 17) :
	a) não há, e nunca houve, em toda a legislação que versa sobre licitação, a necessidade de, ao final do certame, divulgar em qualquer meio, seja em edital, quadros de avisos, ou sites específicos, os documentos da empresa licitante vencedora;
	b) a Lei 8.666/1993, a Lei 10.520/2002 e a própria Lei 14.133/2021, todas relacionadas a fixar normas gerais de licitação e contratação para as Administrações Públicas, não trazem esta previsão. Da mesma forma, o regramento aplicável aos serviços sociais autônomos jamais ventilou esta necessidade;
	c) segundo o princípio da legalidade, taxativamente previsto no artigo 2º do Regulamento de Licitações do Sesi/Senai, diferentemente do Poder Público, que só pode fazer o que a lei autoriza (legalidade estrita) , o Sesi e o Senai só estão obrigados a fazer ou deixar de fazer alguma coisa senão em virtude de lei (princípio da reserva legal) . Se não há norma vedando ou determinando certa conduta, as decisões estão na esfera da discricionariedade do gestor;
	d) não há obrigação legal e, na mesma medida, não é razoável que se publiquem todas essas informações, inclusive em razão de que muitos desses documentos estão protegidos por sigilo fiscal. Da mesma forma, muitos deles contém dados pessoais, com hipóteses de tratamento restritas às premissas da Lei 13.709/2018 - Lei Geral de Proteção de Dados Pessoais - LGPD;
	e) caso o representante pretendesse acesso a documentos que não foram postados no site, tais como os documentos específicos de licitante vencedora, poderia ter solicitado vistas, conforme garantido em edital, item 10.1, o que jamais fez;
	f) em relação dever de transparência do Sesi/Senai, importante avanço foi obtido com o atendimento, pelos Serviços Sociais Autônomos, do disposto no Acórdão 699/2016-TCU-Plenário, relator Ministro Weder de Oliveira, cujos itens 9.1.4 e 9.1.5 trouxeram recomendações sobre a publicidade de licitações e contratos. Ainda em 2016, alicerçados no compromisso da administração com a transparência, e seguindo as recomendações citadas, bem como as diretrizes institucionais constantes de um Plano de Ação conduzido a nível nacional, houve a implementação do Portal da Transparência do Sesi/PR e Senai/PR, conferindo ampla publicidade aos seus atos, em conformidade à decisão deste Tribunal;
	g) pode-se citar, exemplificativamente, os autos TC Processo 014.248/2015-8, TC Processo 018.746/2019-5, TC Processo 027.202/2016-0, TC Processo 018.748/2019-8, TC Processo 018.749/2019-4, TC Processo 018.750/2019-2 e TC Processo 018.752/2019-5, todos com o objetivo de avaliar o nível de transparência das entidades do Sistema S, sem que, em nenhum deles, se ultrapasse os parâmetros de divulgação das licitações e contratos, conforme item 9.1.4 e 9.1.5 do Acórdão 699/2016-TCU-Plenário;
	h) outra medida de grande valia para o Controle/Transparência é o processo de Fiscalização Contínua, processo de Acompanhamento decorrente da deliberação constante em Despacho de 10/9/2019 do Ministro-Relator Marcos Bemquerer, proferido no bojo dos autos TC Processo 029.390/2019-2, e tem por objetivo definir metodologia para aplicação de técnicas de análise de dados nas atividades desenvolvidas pelas unidades do Sistema S. Trata-se de um processo sistemático de coleta, processamento e análise de dados com objetivo de acompanhar a gestão das entidades, propondo, quando couber, ações de controle que visem contribuir para o aperfeiçoamento da gestão, reduzir o risco de irregularidades e otimizar a fiscalização por parte dos órgãos de controle.
Análise:
35.	Embora a Fiep alegue não haver legislação de determine a divulgação das informações do licitante vencedor, conforme tratado na instrução precedente desta Unidade Técnica (peça 32, p. 11) , ainda que as entidades do Sistema 'S' não componham a administração pública, sujeitam-se aos dispositivos da Lei 12.527/2011 (Lei de Acesso à Informação - LAI) , nos termos do art. 2º desse normativo, devendo assegurar a gestão transparente da informação, propiciando amplo acesso a ela e sua divulgação, conforme estabelece o art. 6º, inciso I, bem como disponibilizar informações concernentes a procedimentos licitatórios em seu sítio oficial na internet, nos termos dispostos do art. 8º, §§ 1º e 2º, de forma a permitir o controle sobre os atos da licitação pelos demais licitantes e pela própria sociedade.
36.	Conforme constam nos autos, não foram anexados os documentos da licitante vencedora no site do Sistema FIEP (peça 30) nem no sistema Licitações-e do Banco do Brasil (peça 31, p. 76) , para que as demais licitantes pudessem analisá-los, em desacordo ao disposto no art. 6º, inciso I, e no art. 8º, §§ 1º e 2º, da LAI. 
37.	A Fiep alega haver, na referida documentação, informações resguardadas por sigilo fiscal, bem como haver, em muitos dos documentos, dados pessoais, com hipóteses de tratamento restrito, relacionados à Lei 13.709/2018 - Lei Geral de Proteção de Dados Pessoais - LGPD. Para essas informações que a entidade avaliar abrangidas pela legislação citada, cabe assegurar sua proteção, nos termos estabelecidos pelos normativos, a exemplo do estabelecido no art. 6º, inciso III, da LAI: 
Art. 6º Cabe aos órgãos e entidades do poder público, observadas as normas e procedimentos específicos aplicáveis, assegurar a:
 (...) 
III - proteção da informação sigilosa e da informação pessoal, observada a sua disponibilidade, autenticidade, integridade e eventual restrição de acesso.
38.	Desse modo, propõe-se ciência à Federação das Indústrias do Estado do Paraná - Fiep em relação à não divulgação das informações do licitante vencedor, à exceção das informações com restrição de acesso, nos termos das legislações pertinentes.
39.	Diante do exposto, os elementos constantes dos autos permitem, desde já, a avaliação quanto ao mérito da presente representação como parcialmente procedente. Será proposta, portanto, a realização de ciência, na forma descrita nesta instrução.

	F. Impacto dos Encaminhamentos Propostos

	Haverá impacto relevante na Unidade Jurisdicionada e/ou na sociedade, decorrente dos encaminhamentos propostos?
	Não

	G. Pedido de Ingresso aos Autos, de Informações/Vistas/Cópias, e de Sustentação oral

	Há pedido do representante de ingresso aos autos?
	Não

	Há pedido de informações/vistas/cópia do processo?
	Não

	Há pedido de sustentação oral?
	Não

	H. Processos Conexos e Apensos

	Há processos conexos noticiando possíveis irregularidades na contratação ora em análise?
	Não

	Há processos apensos?
	Não

	I. Proposta de Encaminhamento

	40.	Em virtude do exposto, propõe-se:
40.1.	conhecer da representação, satisfeitos os requisitos de admissibilidade constantes no art. 113, § 1º, da Lei 8.666/1993, c/c o art. 237, inciso VII e parágrafo único, do Regimento Interno/TCU, e no art. 103, § 1º, da Resolução - TCU 259/2014;
40.2.	no mérito, considerar a presente representação parcialmente procedente;
40.3.	dar ciência à Federação das Indústrias do Estado do Paraná - FIEP, ao Serviço Social da Indústria - Sesi/PR e ao Serviço Nacional de Aprendizagem Industrial - Senai/PR com fundamento no art. 9º, inciso I, da Resolução - TCU 315/2020, sobre as seguintes impropriedades/falhas, identificadas no Pregão Eletrônico 2.0277/2020, para que sejam adotadas medidas internas com vistas à prevenção de outras ocorrências semelhantes:
            a) exigência de qualificação econômico-financeira disposta no item 4.7, III, do Anexo II do edital, que adota, sem a devida motivação para a utilização, como critério de habilitação de Fator de Insolvência igual ou superior a 1, acima da faixa de solvência estabelecida pelo método de Kanitz, ferindo os princípios da motivação e da competitividade que regem os atos dos processos licitatórios;
	b) falta de divulgação da documentação da licitante vencedora no sítio oficial do Sistema FIEP na internet e/ou no sistema Licitações-e do Banco do Brasil, em desacordo ao disposto nos arts. 6º, inciso I, e 8º, §§ 1º e 2º, da Lei 12.527/2011 (Lei de Acesso à Informação) , à exceção das informações com restrição de acesso, nos termos das legislações pertinentes;
40.4.	informar  à Federação das Indústrias do Estado do Paraná - FIEP, ao Serviço Social da Indústria - Sesi/PR, ao Serviço Nacional de Aprendizagem Industrial - Senai/PR e ao representante do acórdão que vier a ser proferido, destacando que o relatório e o voto que fundamentam a deliberação ora encaminhada podem ser acessados por meio do endereço eletrônico www.tcu.gov.br/acordaos; e
40.5.	arquivar os presentes autos, nos termos art. 169, V, do Regimento Interno deste Tribunal."

	É o relatório.

8.1. Napoleão Lopes Junior (42368/OAB-PR), representando Embrasil Empresa Brasileira de Segurança Ltda.
8.2. Rodrigo Pozzobon (25997/OAB-PR), Narjara Cheyenne Carmelo Andriet (50506/OAB-PR), Marco Antônio Guimarães (22427/OAB-PR), Mayara Segalla Savoia Assef (91.169/OAB-PR), Claudia Beeck Moreira de Souza (46.108/OAB-PR), Christian Schramm Jorge (25957/OAB-PR), Thiago Bertapelli (31078/OAB-PR), Alexander Miranda (43462/OAB-PR) e Juliano Gurski da Silva (48085/OAB-PR), representando Federação das Indústrias do Estado do Paraná.

Não atuou

REPRESENTAÇÃO. LICITAÇÃO. SISTEMA S. SERVIÇOS DE VIGILÂNCIA. CERTAME VOLTADO À CONTRATAÇÃO DE SERVIÇOS PARA A FEDERAÇÃO REGIONAL DA INDÚSTRIA E PARA AS UNIDADES DO SESI, DO SENAI E DO IEL NO MESMO ESTADO. POSSIBILIDADE. REQUISITOS A SEREM OBSERVADOS. CONFIRMAÇÃO DA OCORRÊNCIA DE DUAS DAS FALHAS APONTADAS PELA REPRESENTANTE. AUSÊNCIA DE COMPROMETIMENTO DA REGULARIDADE DO CERTAME. PROCEDÊNCIA PARCIAL. CIÊNCIAS. É possível a realização, por Federação Regional da Indústria ou por unidade do Sesi, do Senai ou do IEL no respectivo Estado, de licitação para contratação de objeto a ser compartilhado pelas quatro entidades mencionadas, mediante rateio das respectivas despesas, desde que verificados dois requisitos: (i) utilização das regras dos regulamentos próprios do Sesi e do Senai para balizar o procedimento e observância dos princípios das licitações; e (ii) estabelecimento de critérios objetivos de rateio dos custos do objeto compartilhado, de forma a garantir proporcionalidade e vantajosidade para o Sesi e o Senai nas despesas incorridas e de modo a evidenciar os benefícios auferidos individualmente por cada entidade, na exata proporção do usufruto por cada uma delas.

REPRESENTAÇÃO (REPR)

Secretaria de Controle Externo de Aquisições Logísticas - Selog

A Embrasil - Empresa Brasileira de Segurança Ltda. representou a este Tribunal, com pedido de adoção de medida cautelar, acerca do Pregão Eletrônico 2.0277/2020, promovido em conjunto pela Federação das Indústrias do Estado do Paraná - Fiep, pelo Departamento Regional do Paraná do Serviço Social da Indústria - Sesi/PR, pelo Departamento Regional do Paraná do Serviço Nacional de Aprendizagem Industrial - Senai/PR e pelo Núcleo Regional do Paraná do Instituto Euvaldo Lodi - IEL/PR - que se autodenominaram, em conjunto, "Sistema Fiep" - para prestação de serviços de vigilância desarmada em unidades daquelas quatro entidades da região norte do Estado (Apucarana, Arapongas e Londrina) .
2.	A representante apontou as seguintes possíveis irregularidades no certame: (i) exigência injustificada de índices de qualificação econômico-financeira não usuais, em afronta ao art. 31, §5º, da Lei 8.666/1993, a princípios das licitações e ao entendimento exposto no Acórdão 991/2019-TCU-Plenário (Relator o Ministro-Substituto Weder de Oliveira) ; (ii) ausência de publicidade de documentos do procedimento, que não constam nem do sítio eletrônico da Fiep, nem do sistema Licitações-e do Banco do Brasil, o que colidiria com as orientações dos Acórdãos do Plenário 592/2017 (Relatora a Ministra Ana Arraes) e 2.842/2016 (Relator o Ministro Bruno Dantas) ; (iii) atos da Comissão de Licitação publicados após o encerramento do expediente regular, o que acarretaria sua nulidade; e (iv) adjudicação e homologação do pregão em 10/03/2021 e respectiva publicação somente em 15/04/2021, mais de um mês depois, e publicação da ata da sessão de 18/02/2021 somente em 23/04/2021.
3.	Em sua primeira instrução, a Secretaria de Fiscalização de Aquisições Logísticas - Selog: (i) considerou ausentes os pressupostos para adoção da providência cautelar requerida, uma vez que o contrato já havia sido assinado e que há perigo na demora reverso, dada a essencialidade do serviço contratado; (ii) considerou improcedentes as alegações relativas à prática de atos da licitação após o término do expediente e à publicação tardia da adjudicação, da homologação e da ata da sessão pública; (iii) propôs a oitiva da Fiep acerca das exigências de qualificação, que estariam em desacordo com a Súmula TCU 289, e sobre a ausência de divulgação de documentos no sítio eletrônico da Federação e no sistema Licitações-e do Banco do Brasil, o que feriria os arts. 6º. inciso I, e 8º, §§1º e 2º, da Lei 12.527/2011 (Lei de Acesso à Informação) .
4.	 Ao acompanhar a manifestação da unidade técnica, fiz considerações adicionais (peça 38) acerca da existência do denominado "Sistema Fiep", bem como sobre as naturezas jurídicas daquele suposto ente, de seus integrantes, dos recursos por eles geridos e da competência do TCU para sua fiscalização. Assim, determinei a oitiva daquela Federação acerca das questões sugeridas pela Selog e sobre os motivos da realização da contratação por aquele dito "Sistema", dadas as índoles distintas tanto das entidades que o compõem, quanto dos recursos por estas geridos.
5.	Cumprida tal determinação, a unidade instrutiva analisou os esclarecimentos prestados e, em pareceres uniformes, propôs a esta Corte, em síntese: (i) conhecer da representação e considerá-la parcialmente procedente; (ii) dar à Fiep ciência das impropriedades relativas às exigências de qualificação econômico-financeira e à falta de divulgação de documentação da licitação; e (iii) arquivar os autos.
6.	No mérito, acolho tais manifestações, embora, como passo a expor, divirja parcialmente dos fundamentos por ela adotados.
7.	Inicio minha análise da matéria com o exame da preliminar da competência desta Corte para fiscalizar licitações promovidas por federações industriais.
8.	Tais entidades possuem personalidade jurídica de direito privado e são mantidas, primordialmente, por uma contribuição que, após a edição da Lei 13.467/2017, deixou de ter índole sindical compulsória e passou a ser de caráter associativo, tipicamente voluntário. Com isso, aqueles entes, em princípio, não se sujeitariam à jurisdição deste Tribunal, a partir de 2017, no tocante à aplicação dos recursos em questão, já que estes não teriam natureza pública.
9.	A Selog lembrou, entretanto, que as Federações das Indústrias também recebem repasses obrigatórios dos Departamentos Regionais do Serviço Nacional de Aprendizagem Industrial - Senai e do Serviço Social da Indústria - Sesi.
10.	Consoante informou a unidade técnica, nos termos do art. 34, alínea "q", do Decreto 494/1962, no caso do Senai, e dos arts. 52 e 53 do Decreto 57.375/1965, no caso do Sesi, aqueles Serviços estão obrigados a transferir para as Federações de Indústrias, respectivamente, 1% e 7% de suas arrecadações.
11.	Assim, por entender que tais recursos manteriam sua natureza parafiscal, a instrução considerou que sua utilização pelas federações industriais estaria, em tese, sujeita à fiscalização pelo TCU, conforme decidido no Acórdão 1643/2020-TCU-Plenário (Relator o Ministro Marcos Bemquerer Costa) , em cujo Voto condutor registrou-se que:
"14. A Unidade Instrutiva frisa que os repasses destinados às federações constituem receitas advindas do poder de império do Estado, obrigatórias e integrantes da carga tributária federal. Por terem natureza pública, compete ao TCU fiscalizar sua aplicação, com fundamento no disposto pelo art. 71, incisos II e IV, da Constituição Federal."
12.	Observo, entretanto, que a questão da índole das transferências realizadas pelo Sesi e pelo Senai às federações industriais foi discutida no processo TC-Processo 006.694/2013-6, autuado especificamente com essa finalidade.
13.	Naquele feito, por intermédio do Acórdão 3224/2014-TCU-Plenário, por unanimidade, acatou o Voto do Relator, Ministro-Substituto André Luís de Carvalho, proferido nos seguintes termos:
"Nesta oportunidade, portanto, o feito cinge-se exclusivamente sobre os repasses realizados pelo Sesi e pelo Senai às federações sindicais.
Em regra, os repasses realizados por essas instituições podem ser realizados de forma voluntária, por meio de atos discricionários, materializados por meio de convênios, parcerias ou instrumentos congêneres, ou de forma vinculada, por imposição legal.
Quanto aos repasses voluntários, deve prevalecer a jurisprudência do Tribunal no sentido de que as entidades integrantes do Sistema S devem observância aos princípios que regem a administração pública e aos regulamentos próprios, quando da celebração de convênios ou instrumentos congêneres, casos em que se mostra inafastável a exigência da devida prestação de contas.
Desnecessário, assim, maiores considerações sobre os repasses voluntários nesta oportunidade, haja vista contarem com regras devidamente normatizadas, de amplo conhecimento.
Noutro giro, a SecexPrevidência identificou que as demais transferências realizadas pelo Sesi/Senai à Confederação Nacional da Indústria - CNI decorrem da existência de vínculo institucional entre essas entidades, que se reproduz nos departamentos regionais e nas respectivas federações, derivando dessa vinculação, segundo a unidade instrutiva, a obrigatoriedade de tais transferências.
Com efeito, o exame do Decreto n.o 494, de 10 de janeiro de 1962, e do Decreto n.º 57.375, de 2 de dezembro de 1965, que aprovam os regimentos do Senai e do Sesi, respectivamente, evidencia que as transferências em tela têm, de fato, respaldo legal.
Outro ponto esclarecido nesta representação é o de que a CNI e as federações, na qualidade de entidades sindicais patronais, exercem a administração superior do Sesi e do Senai, em âmbito nacional e regional, respectivamente, bem assim de que os aludidos repasses legais constituem contrapartida para as atribuições de direção e administração superior, possuindo assim natureza perene e institucional.
Nesse passo, como bem observou a SecexPrevidência, a partir do paralelo feito com as transferências legais realizadas pelo poder público, tais recursos, ao ingressarem nos cofres da CNI e das federações, passam a integrar os seus orçamentos e o seu patrimônio.
Há que se pontuar que o reconhecimento dessa categoria de transferência, contudo, em nada altera a obrigatoriedade de prestação de contas quanto aos recursos transferidos voluntariamente pelo Sesi/Senai.
Por outro lado, no caso das transferências automáticas, ante a inexistência de previsão legal quanto à exigibilidade da prestação de contas, não se vislumbra a viabilidade de impor à CNI e às federações a obrigação de apresentarem documento formal quanto à aplicação dos recursos recebidos.
Essa realidade, todavia, não impede que se dê continuidade ao exame das transferências regulamentares em processos de contas anuais do Sesi/Senai, de modo que a identificação de eventuais irregularidades na análise de situações concretas poderá ensejar a devolução de recursos e até mesmo a aplicação de sanção aos responsáveis."
14.	Vê-se, pois, que esta Corte já decidiu que os recursos obrigatoriamente transferidos pelo Sesi e pelo Senai às federações industriais constituem "contrapartida para as atribuições de direção e administração superior" exercidas pelo ente sindical. Assim, "ao ingressarem nos cofres da CNI e das federações, passam a integrar os seus orçamentos e o seu patrimônio", sem haver "previsão legal quanto à exigibilidade da prestação de contas".
15.	O mais recente Acórdão 1643/2020-TCU-Plenário (Relator o Ministro-Substituto Marcos Bemquerer Costa) , como visto, parece ter sinalizado uma revisão do entendimento anterior há pouco exposto. Além disso, por força de determinação contida no item 9.3 do Acórdão 529/2020-TCU-Plenário (Relator o Ministro-Substituto Weder de Oliveira) , foi autuado o processo TC-Processo 015.561/2020-8, cuja finalidade é "aprofundar o exame quanto à necessidade de as confederações e federações patronais prestarem contas aos serviços sociais autônomos quanto aos repasses de recursos oriundos de contribuições compulsórias incidentes sobre a folha de salário dos empregadores previstas no art. 240 da Constituição Federal'.
16.	Vê-se, pois, que, não obstante a decisão proferida, em 2014, em processo autuado com a finalidade específica de analisar a natureza dos recursos obrigatoriamente transferidos pelos serviços sociais autônomos às respectivas federações e confederações, persiste no âmbito desta Corte controvérsia não só a respeito da índole de tais valores, mas também acerca da forma de realização de sua fiscalização, tanto assim que o mencionado TC-Processo 015.561/2020-8 tem, como visto, o escopo de examinar a eventual necessidade de prestação de contas de sua aplicação não a este Tribunal, mas aos próprios sociais autônomos que os repassaram.
17.	Frise-se, aliás, que, ao concluir a instrução do processo há pouco mencionado, a unidade técnica responsável, a Secretaria de Controle Externo do Desenvolvimento Econômico - SecexDesenvolvimento propôs ao Relator daquele feito, Ministro-Substituto Marcos Bemquerer Costa, em cujo gabinete a matéria hoje se encontra, que seja determinado aos departamentos nacionais dos serviços sociais autônomos parassindicais que "disciplinem a prestação de contas dos recursos repassados às entidades sindicais ou associativas, por mandamento legal, regimental ou, ainda, por meio de transferência voluntária", sem sugerir qualquer prestação de contas dos recursos em questão diretamente a esta Corte. 
18.	Diante da controvérsia acima descrita, penso que seria mais conveniente, nesta oportunidade, adotar outro critério, que não o da natureza dos recursos obrigatoriamente repassados pelos serviços sociais autônomos às respectivas federações e confederações, para tentar delinear a existência ou não de competência deste Tribunal para fiscalizar o certame licitatório de que trata esta representação.
19.	Verifico, assim, que a licitação em foco, conforme definido no preâmbulo do respectivo instrumento convocatório, possui a peculiaridade de estar sendo promovida, em conjunto, pela Fiep, pelo Sesi/PR, pelo Senai/PR e pelo IEL/PR.
20.	Como os dois serviços sociais autônomos há pouco mencionados são copromotores do certame, usufruirão do objeto licitado de forma compartilhada e arcarão com os respectivos custos, duas consequências de tais características são inquestionáveis.
21.	A primeira é a de que, dada a natureza dos recursos do Sesi/PR e do Senai/PR que serão empregados no custeio do compartilhamento do objeto licitado, acerca da qual não há qualquer polêmica, o procedimento em foco se sujeita, indubitavelmente, à fiscalização por esta Corte de Contas.
22.	A segunda é a de que a licitação e o respectivo contrato devem observar as regras estipuladas nos regulamentos próprios daqueles serviços sociais autônomos, sob pena de caracterização de burla àqueles normativos, na hipótese de usufruto do objeto por aquelas entidades.
23.	Registro, entretanto, que, respeitada essa exigência de uso dos regulamentos próprios, não vislumbro qualquer óbice à realização de um procedimento licitatório nos moldes do ora em foco, em que o objeto se destina ao atendimento de necessidades comuns da Federação Regional, dos Departamentos Regionais do Senai e do Sesi e do Núcleo Regional do IEL.
24.	Em primeiro lugar, em virtude do estreito relacionamento existente entre essas quatro entidades e de seus interesses muitas vezes convergentes, o que leva, rotineiramente, ao compartilhamento de instalações, equipamentos, bens e serviços contratados.
25.	Em segundo lugar, porque se trata de uma inovação gerencial que deve ser incentivada, na medida em que permite obter ganhos de escala nas contratações e redução de custos de manutenção dos entes envolvidos.
26.	Reitero apenas que, pelos motivos acima expostos, nos casos em houver contratação de objetos a serem compartilhados e custeados pelas quatro entidades, em especial pelo Senai e pelo Sesi, o correspondente procedimento de aquisição, independentemente da entidade que o promova, deve cumprir dois requisitos imprescindíveis: (i) utilização das regras dos regulamentos próprios, conforme já mencionado, e observância dos princípios das licitações, consoante sólida jurisprudência deste Tribunal (Acórdãos do Plenário 907/1997, 311/1998 e 461/1998, entre inúmeros outros) ; e (ii) o estabelecimento de critérios objetivos de rateio dos custos do objeto compartilhado, de forma a garantir proporcionalidade e vantajosidade para Sesi e Senai nas despesas incorridas e a evidenciar os benefícios auferidos individualmente por cada entidade, na exata proporção do usufruto por cada uma delas, consoante pacífica jurisprudência desta Corte (Acórdão 3258/2020-TCU-Plenário - Relator o Ministro Marcos Bemquerer Costa, e outros) .
27.	Feitas essas considerações, demonstrada a competência do Tribunal para fiscalizar o certame em tela e presentes os demais requisitos de admissibilidade, a representação em exame pode ser conhecida.
28.	No mérito, três são as questões a serem debatidas: (i) a existência ou não de um "Sistema Fiep", suscitada por este Relator em sua primeira manifestação nestes autos; (ii) a adequação ou não do critério de qualificação econômico-financeira criticado pela representante; e (iii) a falta de divulgação de documentos da licitação.
29.	No tocante ao primeiro ponto, os esclarecimentos prestados pela Federação deixam claro que não existe a pessoa jurídica do "Sistema Fiep", denominação apenas consagrada pelo uso e reconhecida pela sociedade local para designar o conjunto das quatro entidades regionais já mencionadas.   
30.	Tal peculiaridade, entretanto, não inviabiliza nem a realização de uma licitação para atendimento de necessidades comuns, nem a celebração do correspondente contrato pela Federação, pelo Senai/PR, pelo Sesi/PR ou pelo IEL/PR, com o uso da expressão "Sistema Fiep" nos respectivos documentos apenas por mera facilidade de referenciamento, ou, alternativamente, com a substituição dessa expressão pela indicação expressa do rol dos entes participantes.
31.	No entanto, é imprescindível que todos os destinatários dos serviços, bem como os critérios de rateio de custos mencionados no item 26 deste voto, estejam devidamente caracterizados no edital e no contrato a ser firmado, como parece haver ocorrido no caso em discussão. 
32.	Com respeito às exigências de qualificação econômico-financeira, foram criticadas: (i) a inusual adoção do Método de Kanitz, que inclui índice de lucratividade entre seus fatores, o que é vedado pelo art. 31, § 1º, da Lei 8.666/1993; e (ii) a aplicação apenas parcial desse método, que foi observado quanto à metodologia de cálculo de índices financeiros, mas não quanto à classificação das faixas de solvência, o que estaria em desacordo com a Súmula TCU 289.
33.	Registro, de início, que tal requisito não acarretou qualquer restrição à competitividade do certame, uma vez que: (i) 27 empresas participaram da fase de lances - inclusive a representante; (ii) o valor final cotado foi cerca de 24% inferior ao orçado; e (iii) não houve inabilitação de licitante em razão da exigência em questão.
34.	Anoto, também, que, como é notório, a jurisprudência desta Corte é pacífica ao reconhecer que os serviços sociais autônomos podem estabelecer regulamentos simplificados próprios para disciplinar a realização de suas licitações e de seus contratos e que não estão eles sujeitos à legislação federal pertinente ao tema. Assim, fica afastada a hipótese de ocorrência da eventual violação da Lei 8.666/1993 apontada pela representante, dada a inaplicabilidade daquele diploma legal.
35.	Todavia, como demonstrou a unidade técnica, não houve a devida justificação de tal exigência em face das circunstâncias do caso concreto, dadas as características do objeto licitado e a realidade do mercado:
" (...) o critério de habilitação estabelecido no edital (item 4.7, III, do Anexo II) , que determina que será habilitada a empresa que for de insolvência igual ou superior a 1, não seria condizente com o modelo adotado para o cálculo dos índices financeiros das empresas. Uma vez que, de acordo com as informações apresentadas para descrever a metodologia adotada, se o Fator de Insolvência (FI) estiver acima de 0, a empresa estaria na faixa de solvência. Ou seja, ao determinar que apenas empresas que tenham fator de insolvência superior a 1 sejam habilitadas, a unidade estaria excluindo do certame empresas solventes pelo método de Kanitz.
 (...) 
Como se observa, as alegações da Fiep trazem aspectos gerais de possíveis vantagens da utilização do método de Kanitz na avaliação da qualificação econômico-financeira sem, no entanto, apresentar estudos ou elementos que demonstrem a utilização, como critério de habilitação, conforme item 4.7, III, do Anexo II, de Fator de Insolvência igual ou superior a 1, acima, portanto, da faixa de solvência estabelecida pelo método de Kanitz. (...) "
36.	Dessa forma, considerando que a indevida exigência de faixa de solvência acima de 1 (um) , sem a devida motivação, não causou prejuízo à competitividade do certame e não implicou violação de norma legal, endosso o encaminhamento sugerido pela Selog e considero suficiente informar a ocorrência às quatro entidades envolvidas, para evitar a repetição da falha em futuros certames.
37.	Finalmente, quanto à ausência de documentos da licitante vencedora no sítio eletrônico da Fiep e no sistema Licitações-e do Banco do Brasil, a unidade técnica propôs informar as quatro entidades acerca da necessidade de divulgação das informações do licitante vencedor, à exceção daquelas com restrição de acesso, nos termos das legislações pertinentes.
38.	Todavia, a Selog fundamentou tal proposta nos arts. 6º, inciso I, e 8º, §§ 1º e 2º, da Lei 12.527/2011 (Lei de Acesso à Informação - LAI) , que, no entender daquela Secretaria, seria aplicável às entidades do Sistema S por força do art. 2º daquele diploma legal.
39.	Embora, no mérito, endosse a sugestão formulada no tocante ao Sesi/PR e ao Senai/PR, entidades que tem o dever de licitar e de divulgar as correspondentes informações, faço pequena ressalva quando a seu respaldo normativo.
40.	No Relatório que fundamentou o Acórdão 699/2016-TCU-Plenário (Relator o Ministro-Substituto Weder de Oliveira) , que apreciou auditoria destinada a avaliar o nível de transparência das entidades que compõem o chamado "Sistema S", foi registrado que:
"405. No que tange especificamente à transparência, uma falha legislativa a ser destacada é a não inclusão dos serviços sociais autônomos entre as entidades que devem obedecer à Lei de Acesso à Informação (Lei 12.527/2011) . Infelizmente a lei não é clara, levando a diversos questionamentos sobre sua aplicação a essas entidades.
406. Nesse contexto, a legislação vigente deveria ser revisada, a fim de esclarecer as obrigações dos serviços sociais autônomos em relação aos recursos públicos de bilhões de reais recebidos anualmente." (grifei) 
41.	Tal entendimento foi tacitamente endossado por este Plenário ao proferir a deliberação há pouco mencionada, que se limitou, no tocante à transparência das referidas entidades, a fazer apenas recomendações para seu aprimoramento, sem fazer determinações corretivas com respeito ao tema por não ter sido apontada violação de norma legal.
42.	De fato, o art. 2º da Lei de Acesso à Informação estipula que:
"Art. 2º Aplicam-se as disposições desta Lei, no que couber, às entidades privadas sem fins lucrativos que recebam, para realização de ações de interesse público, recursos públicos diretamente do orçamento ou mediante subvenções sociais, contrato de gestão, termo de parceria, convênios, acordo, ajustes ou outros instrumentos congêneres.
Parágrafo único. A publicidade a que estão submetidas as entidades citadas no caput refere-se à parcela dos recursos públicos recebidos e à sua destinação, sem prejuízo das prestações de contas a que estejam legalmente obrigadas."
43.	Vê-se, pois, que o diploma legal em foco, apesar de aplicável aos serviços sociais autônomos que recebem recursos orçamentários, não incide sobre os serviços sociais autônomos de natureza parassindical, como o Sesi e o Senai, salvo no tocante aos recursos oriundos de transferências voluntárias por eles recebidas, o que não é o caso das contribuições compulsórias que mantêm aquelas entidades.
44.	Pode-se tentar argumentar que a Lei 12.527/2011 deveria ser observada pelos serviços sociais autônomos parassindicais por força do Decreto 7.724/2012, que, ao regulamentar a aplicação daquela Lei, estabeleceu, em seu art. 64-A, com a redação dada pelo Decreto 9.781/2019, que:
Art. 64-A.  As entidades com personalidade jurídica de direito privado constituídas sob a forma de serviço social autônomo, destinatárias de contribuições, divulgarão, independentemente de requerimento, as informações de interesse coletivo ou geral por elas produzidas ou custodiadas, inclusive aquelas a que se referem os incisos I ao VIII do § 3º do art. 7º, em local de fácil visualização em sítios oficiais na internet. 
§ 1º A publicidade a que estão submetidas as entidades citadas no caput refere-se à parcela dos recursos provenientes das contribuições e dos demais recursos públicos recebidos e à sua destinação, sem prejuízo das prestações de contas a que estejam legalmente obrigadas. 
§ 2º A divulgação das informações previstas no caput não exclui outras hipóteses de publicação e divulgação de informações previstas na legislação, inclusive na Lei de Diretrizes Orçamentárias.  
§ 3º A divulgação de informações atenderá ao disposto no § 1º do art. 7º e no art. 8º.
45.	Anoto, entretanto, que o Decreto parece extrapolar o poder regulamentar ao incluir os serviços sociais autônomos que recebem contribuições entre as entidades sujeitas à LAI.
46.	Em primeiro lugar, porque, como visto acima, o art. 2º da Lei 12.527/2011 não faz qualquer menção a contribuições, o que demonstra a inovação promovida pelo ato regulamentar em questão.
47.	Em segundo lugar, porque aquele Decreto pretende impor, a entidades que reconhecidamente possuem natureza privada e não integram a Administração Pública, obrigação não prevista em lei, em aparente ofensa ao princípio da legalidade, insculpido no inciso II do art. 5º da Constituição Federal.
48.	Diante da polêmica que o fundamento sugerido pela unidade técnica poderia suscitar, penso que, a fim de evitar maiores discussões, a ciência proposta poderia tomar como embasamento o entendimento jurisprudencial delineado no já citado Acórdão 699/2016-TCU-Plenário, cujos itens 9.1 e 9.1.4 foram assim redigidos:
"9.1. recomendar às entidades do "Sistema S" regionais e nacionais (Senac, Senar, Senai, Sesc, Sesi, Sebrae, Sest/Senat, Sescoop) que divulguem amplamente nos seus respectivos sítios eletrônicos, de maneira centralizada, em cada um dos departamentos nacionais:
 (...) 
9.1.4. as seguintes informações sobre os processos licitatórios em andamento e os recém finalizados, bem como os editais correspondentes: modalidade, natureza e descrição do objeto, data da abertura das propostas, critério de julgamento, data da homologação, resultado do certame, identificação dos licitantes, valores das propostas, registro dos recursos apresentados e respostas aos recursos, e situação da licitação (em execução, suspensa, concluída) ;".
	Com essas observações, e ao reiterar que os serviços sociais autônomos têm a obrigação de divulgar as informações sobre licitações enumeradas no item 9.1.4 do Acórdão 699/2016, o que não ocorreu no presente acaso, acolho, no mérito, os pareceres da Selog e, ao considerar parcialmente procedente a representação em exame, voto pela adoção da minuta de acórdão que submeto a este Colegiado.
   	TCU, Sala das Sessões, em 8 de dezembro de 2021.
JORGE OLIVEIRA 
Relator

Na sessão de 10/11/2021, trouxe a este Plenário esta representação acerca do Pregão Eletrônico 2.0277/2020, promovido em conjunto pela Federação das Indústrias do Estado do Paraná (Fiep) , pelo Departamento Regional do Paraná do Serviço Social da Indústria (Sesi/PR) , pelo Departamento Regional do Paraná do Serviço Nacional de Aprendizagem Industrial (Senai/PR) e pelo Núcleo Regional do Paraná do Instituto Euvaldo Lodi (IEL/PR) - que se autointitularam, em conjunto, "Sistema Fiep" - para prestação de serviços de vigilância desarmada em unidades daquelas quatro entidades da região norte do Estado (Apucarana, Arapongas e Londrina) .
2.	Na oportunidade, apresentei Voto em que acolhi, em sua essência, a instrução da Secretaria de Fiscalização de Aquisições Logísticas (Selog) e fiz considerações adicionais acerca de questões jurídicas relativas: (i) à natureza das transferências automáticas de recursos realizadas pelos serviços sociais autônomos de índole parassindical às respectivas federações sindicais; (ii) à existência do autodenominado "Sistema Fiep"; (iii) à possibilidade de realização conjunta de licitações pelas quatro entidades acima mencionadas e à respectiva fiscalização por esta Corte; e, por fim, (iv) à sujeição daquelas entidades à Lei 12.527/2011 (Lei de Acesso à Informação - LAI) .
3.	Naquela manifestação, em síntese:
	a) apontei que a questão do caráter das transferências automáticas de recursos às federações foi objeto dos Acórdãos do Plenário 3.224/2014 (Relator o Ministro-Substituto André Luís de Carvalho) e 1.643/2020 (Relator o Ministro-Substituto Marcos Bemquerer Costa) , cujas conclusões foram discrepantes entre si;
	b)  registrei minha adesão ao entendimento defendido no Acórdão 3224/2014-TCU-Plenário, no sentido de que os recursos obrigatoriamente transferidos pelo Sesi e pelo Senai às federações industriais constituem "contrapartida para as atribuições de direção e administração superior" exercidas pelo ente sindical e que, assim, "ao ingressarem nos cofres da CNI e das federações, passam a integrar os seus orçamentos e o seu patrimônio", sem haver "previsão legal quanto à exigibilidade da prestação de contas";
	c) anotei que, por força de determinação contida no item 9.3 do Acórdão 529/2020-TCU-Plenário (Relator o Ministro-Substituto Weder de Oliveira) , foi autuado o processo TC-Processo 015.561/2020-8, cuja finalidade é "aprofundar o exame quanto à necessidade de as confederações e federações patronais prestarem contas aos serviços sociais autônomos quanto aos repasses de recursos oriundos de contribuições compulsórias (...) ' e que se encontra, atualmente, no gabinete do respectivo Relator, Ministro-Substituto Marcos Bemquerer Costa;
	d) considerei inaplicáveis aos serviços sociais autônomos os ditames da Lei 12.527/2011, por ausência de expressa previsão de tal aplicação àqueles entes naquele diploma legal. 
	e) reconheci a possibilidade de realização de certames promovidos em conjunto pelas quatro entidades acima mencionadas, desde que preenchidos dois requisitos imprescindíveis: (i) utilização das regras dos regulamentos próprios dos serviços sociais autônomos e observância dos princípios das licitações; e (ii) estabelecimento de critérios objetivos de rateio dos custos do objeto compartilhado, de forma a garantir proporcionalidade e vantajosidade para os serviços sociais autônomos nas despesas incorridas e a evidenciar benefícios auferidos individualmente por cada entidade, na proporção do usufruto por cada uma delas, nos termos do Acórdão 3258/2020-TCU-Plenário - (Relator o Ministro Marcos Bemquerer Costa) ;
	f) fixei a competência do TCU para fiscalizar certames nos moldes há pouco descritos, dada a utilização de recursos dos serviços sociais autônomos oriundos das contribuições compulsórias;
	g) conclui pela inexistência da pessoa jurídica do "Sistema Fiep", denominação apenas consagrada pelo uso e reconhecida pela sociedade local para designar o conjunto das quatro entidades regionais já mencionadas;
	h) em razão da ausência de prejuízos ao resultado da licitação, conclui pela procedência apenas parcial da representação, ante: (i) a exigência de requisitos de qualificação econômico-financeira sem a devida justificação em face das circunstâncias do caso concreto, dadas as características do objeto licitado e a realidade do mercado; e (ii) a ausência de divulgação de informações relativas à licitante vencedora.
4.	Por tais motivos, apresentei minuta de acórdão na qual propus a este Colegiado, em resumo: (i) conhecer da representação e considerá-la parcialmente procedente; (ii) esclarecer as entidades envolvidas acerca da possibilidade de realização conjunta de licitações, desde que atendidas as exigências acima expostas; e (iii) informar as aludidas entidades acerca das falhas detectadas no certame analisado; e (iv) arquivar os autos.
5.	Na ocasião, o Ministro-Substituto Weder de Oliveira, ao substituir o Ministro Aroldo Cedraz, solicitou vista dos autos e, posteriormente, gentilmente encaminhou a este Relator a minuta de seu Voto Revisor, no qual, em síntese:
	a) endossou as conclusões deste Relator e da Selog no tocante à ocorrência das falhas apontadas pela autora desta representação e à ausência de impacto destas sobre o resultado do certame analisado;
	b) entendeu que os ditames da LAI seriam aplicáveis aos serviços sociais autônomos não só em razão da transparência que deve nortear a aplicação de recursos de natureza pública, como é o caso da contribuição compulsória arrecadada por aquelas entidades, mas também por força do art. 64-A do Decreto 7.724/2012, com a redação dada pelo Decreto 9.781/2019, normas essas de hierarquia similar à da legislação que criou e regula a atuação dos entes em questão;
	c) suscitou discussão acerca da natureza das transferências automáticas realizadas pelo Sesi e pelo Senai às federações industriais, que "seriam formalmente voluntárias e deveriam se submeter aos princípios gerais aplicáveis à modalidade, quais sejam: (i) pertinência aos objetivos do partícipe concedente; (ii) interesses comuns dos partícipes; (iii) vinculação a finalidades pré-pactuadas; (iv) plano de trabalho, (v) devolução de saldos não aplicados; (vi) vinculação dos gastos aos objetivos do ajuste; (vii) prestação de contas; e (vii) auditabilidade";
	d) salientou vários aspectos polêmicos e duvidosos com relação à forma como a licitação em foco foi conduzida, que demandariam análise adicional pela unidade técnica;
	e) concluiu que "licitações e contratações similares à que aqui se examina devem ser conduzidas por um dos serviços sociais autônomos, na forma de seu regulamento, com aplicação subsidiária da legislação pública pertinente, e estritamente reguladas, sem margem a dúvidas tais como as suscitadas".
6.	Por tais motivos, o eminente Revisor sugeriu minuta de acórdão em que propôs a este Plenário conhecer da representação e "restituir os autos à Secretaria de Controle Externo de Aquisições Logísticas para elaboração de instrução complementar".
7.	Ainda que divirja do Ministro-Substituto Weder de Oliveira em alguns aspectos, como, por exemplo, aquele relativo à natureza dos recursos automaticamente transferidos às federações - que, como registrei acima, considero, em uma primeira aproximação, contrapartida para as atribuições de direção e administração superior exercidas pelo ente sindical, contrapartida essa que passaria a integrar, smj, seus orçamentos e seu patrimônio, sem previsão legal de exigibilidade de prestação de contas, nos termos do Acórdão 3224/2014-TCU-Plenário - louvo o brilhante Voto de S.Exa. e registro a pertinência dos argumentos ali apresentados, que demonstram a necessidade de exames adicionais para que se possa chegar a uma conclusão mais segura acerca do mérito desta representação.
8.	Anoto, também, que é bastante convincente e demandará maior reflexão o argumento do ilustre Revisor de que seria possível ao Decreto 7.724/2012, com a redação dada pelo Decreto 9.781/2019, instituir a sujeição dos serviços sociais autônomos aos comandos da LAI, já que, em princípio, se trata de normas que possuem a mesma hierarquia daquelas que criaram e definiram a atuação do Sesi e do Senai, todas elas também emanadas do Poder Executivo Federal.
9.	Igualmente não posso deixar reconhecer a importância das questões jurídicas e operacionais suscitadas por S.Exa. acerca da estruturação e do desenvolvimento de licitações conjuntas realizadas nos moldes da ora examinada, que devem ser objeto de manifestação complementar pela unidade técnica.
	Por tal motivo, acato os judiciosos argumentos do eminente Revisor e voto pela adoção da minuta de acórdão que submeto a este Colegiado.
	TCU, Sala das Sessões, em 8 de dezembro de 2021.
JORGE OLIVEIRA 
Relator

Na sessão telepresencial do Plenário realizada em 10/11/2021, em substituição ao ministro Aroldo Cedraz[footnoteRef:2], com base no artigo 112 do Regimento Interno desta Casa, pedi vista do presente processo no intuito de contribuir com o instigante e muito relevante debate provocado pelas análises e propostas do relator ministro Jorge Oliveira. [2:  Portaria SEAE, de 10/11/2021.] 
Na origem, o processo trata de representação sobre possíveis irregularidades no pregão eletrônico 20277/2020, promovido, aparentemente, de forma conjunta pela Federação das Indústrias do Estado do Paraná (Fiep) , pelo Departamento Regional do Paraná do Serviço Social da Indústria (Sesi/PR) , pelo Departamento Regional do Paraná do Serviço Nacional de Aprendizagem Industrial (Senai/PR) e pelo Núcleo Regional do Paraná do Instituto Euvaldo Lodi (IEL/PR) para contratação de serviços de vigilância desarmada.
O representante considerou como irregulares[footnoteRef:3]: (a) a exigência injustificada de índices de qualificação econômico-financeira das licitantes; (b) a ausência da devida publicidade dos documentos da licitação; (c) a publicação fora do horário do expediente de atos da comissão de licitação; e (d) a publicação tardia da adjudicação e da homologação do certame. [3:  Peça 1, p. 9.] 
Após análise inicial[footnoteRef:4], foram descaracterizadas as potenciais irregularidades descritas nos itens 'c' e 'd' supra. Em relação ao item 'a', que trata dos índices de qualificação econômico-financeira das licitantes utilizados no certame, alinho-me integralmente à solução apresentada pelo relator, que culminou com a apresentação do item 9.3.1 em sua proposta de acórdão. Em relação à ausência de publicidade, tendo a concordar com a proposta de encaminhamento formulada pela Selog, cabendo, portanto, sugerir um ajuste na fundamentação do item 9.3.2 da proposta de acórdão, quando da apreciação de mérito do processo, conforme explicarei adiante. [4:  Peça 32.] 
Finalmente, em adição aos aspectos aventados pelo representante, o relator do processo, de forma arguta, indagou sobre a natureza do autointitulado Sistema Fiep, que consta do preâmbulo do edital de licitação[footnoteRef:5]. [5:  A última versão do edital, com sua segunda retificação, consta da peça 11.] 
"A Federação das Indústrias do Estado do Paraná - FIEP, Serviço Social da Indústria - SESI-PR, Serviço Nacional de Aprendizagem Industrial - SENAI-PR e o Instituto Evaldo Lodi - IEL-PR, todos do Departamento Regional do Paraná, adiante designados simplesmente Sistema Fiep, com sede na Avenida Cândido de Abreu, n° 200, Centro Cívico, Curitiba/PR, está promovendo Licitação, modalidade PREGÃO ELETRÔNICO, do tipo MENOR PREÇO POR LOTE, conforme seu Regulamento de Licitações e Contratos, devidamente publicado no D.O.U. de 16/09/1998, com as posteriores alterações publicadas em 26/10/2001, 11/11/2002 e 24/02/2006, 11/05/2011, 23/12/2011 e com observância às condições estabelecidas neste Edital e seus anexos." (destaquei) 
Pretendeu o relator aclarar "as naturezas jurídicas daquele suposto ente [Sistema Fiep], de seus integrantes, dos recursos por eles geridos e da competência do TCU para sua fiscalização"[footnoteRef:6]. [6:  Item 4 do voto.] 
A questão é relevantíssima e remete à profícua discussão e reorientação de perspectiva que esta Corte vem desenvolvendo sobre o compartilhamento de despesas entre os serviços sociais autônomos de diversos sistemas e entidades sindicais ou associações patronais, e que vem indicando repetidamente perda de transparência e potencial e indevida transferência de vultosos recursos públicos daqueles para estas últimas entidades privadas, e necessidade de redobrada atenção do controle externo.
Note-se que o autodenominado Sistema Fiep não tem personalidade jurídica, conforme declarado pela própria Federação das Indústrias do Estado do Paraná[footnoteRef:7]. [7:  Peça 44, p. 9.] 
"f) o Sistema Fiep não possui personalidade jurídica, sendo tal nomenclatura utilizada para representar a integração mantida pelas entidades do Sistema Indústria no Estado do Paraná, no caso o Sesi/PR e Senai/PR, com a sua respectiva entidade sindical patronal (Fiep) e o IEL/PR. Esse modelo conjunto de apresentação do Sistema S e das entidades patronais vinculadas é absolutamente hodierno no mercado e amplamente reconhecido pela sociedade, tal como o Sistema Indústria (CNI, Sesi, Senai e IEL Nacionais) ; Sistema Firjan; Sistema Fiergs; Sistema Fiesc; Sistema Fecomércio;
g) neste contexto, uma vez qualificadas as entidades contratantes de maneira individual no preâmbulo do instrumento convocatório, medida suficiente para resguardar a segurança jurídica de todos os envolvidos no certame, vislumbra-se a possibilidade de, no corpo do edital, substituir a referência de cada uma delas da simplificação 'SISTEMA FIEP' por 'ENTIDADES CONTRATANTES', ou 'FIEP/SESI-PR/SENAI-PR/IEL-PR', ou outra que o valha;" (destaquei) 
A questão ficou assim registrada no voto do relator:
"29.	(...) os esclarecimentos prestados pela Federação deixam claro que não existe a pessoa jurídica do "Sistema Fiep", denominação apenas consagrada pelo uso e reconhecida pela sociedade local para designar o conjunto das quatro entidades regionais já mencionadas."
Uma das justificativas para a contratação unificada para diversas entidades, uma delas uma organização associativa empresarial, sob a nomenclatura guarda-chuva "Sistema Fiep", seria a eficiência resultante do uso compartilhado dos recursos, uma vez que as instalações das referidas entidades, que supostamente formariam um "sistema", também ocupam, usualmente, os mesmos prédios. Ao responder à oitiva determinada pelo relator, a Fiep assim se manifestou sobre esse tema[footnoteRef:8]: [8:  Peça 44, p. 9.] 
"h) muitas das unidades de atendimento têm o uso compartilhado e, em razão disso, a contratação de serviços de vigilância desarmada, por exemplo, é realizada pelas quatro entidades que compõem o chamado Sistema Fiep, valendo-se das regras constantes do Regulamento de Licitações e Contratos Sesi/Senai, no caso da Fiep e do IEL por afetação voluntária;"
Acrescentou, sobre a sistemática de rateio dos custos incorridos, que:
"i) cada uma das entidades que formam o Sistema Fiep é responsável por custear as despesas na proporção em que utiliza o serviço. Seguindo regras internas próprias, cada entidade custeia as despesas na proporção em que utilizado o serviço, ou seja, seguindo o critério de real e efetivo proveito;"
Muitas dúvidas exsurgem dessa sistemática de contratação. Serão apresentadas adiante.
II
A primeira contribuição que gostaria de aportar ao debate levantado pelo ministro Jorge Oliveira refere-se à aplicação ou não da LAI aos serviços sociais autônomos. Como consequência das conclusões que apresentarei, mesmo estando de acordo com a expedição da ciência pugnada pelo relator no item 9.3.2 do acórdão proposto, sugerirei um ajuste na fundamentação desse dispositivo quando o mérito do processo puder ser apreciado, conforme esclarecerei adiante.
Por entender que os serviços sociais autônomos têm obrigações de transparência ativa prescritas nos arts. 6º, I, e 8º, §§ 1º e 2º, da Lei 12.527/2011 (Lei de Acesso à Informação - LAI) , a Selog sugeriu a seguinte ciência em seu encaminhamento:
"40.3. dar ciência à Federação das Indústrias do Estado do Paraná - FIEP, ao Serviço Social da Indústria - Sesi/PR e ao Serviço Nacional de Aprendizagem Industrial - Senai/PR (...) sobre as seguintes impropriedades/falhas, identificadas no Pregão Eletrônico 2.0277/2020 (...) :
 (...) 
b) falta de divulgação da documentação da licitante vencedora no sítio oficial do Sistema FIEP na internet e/ou no sistema Licitações-e do Banco do Brasil, em desacordo ao disposto nos arts. 6º, inciso I, e 8º, §§ 1º e 2º, da Lei 12.527/2011 (Lei de Acesso à Informação) , (...) ;" (destaquei) 
O relator, por seu turno, divergiu da proposição da unidade instrutiva, mas apenas quanto ao seu fundamento, pois considerou que a alcance da LAI em relação às entidades do Sistema S não apresenta contornos suficientemente claros a ponto de lastrear o dispositivo na forma aventada pela Selog, fazendo referência ao item 9.1.4 do Acórdão 699/2016-TCU-Plenário, de minha relatoria, como embasamento para a ciência.
"[Acórdão 699/2016-TCU-Plenário]
9.1. recomendar às entidades do "Sistema S" regionais e nacionais (Senac, Senar, Senai, Sesc, Sesi, Sebrae, Sest/Senat, Sescoop) que divulguem amplamente nos seus respectivos sítios eletrônicos, de maneira centralizada, em cada um dos departamentos nacionais:
 (...) 
9.1.4. as seguintes informações sobre os processos licitatórios em andamento e os recém finalizados, bem como os editais correspondentes: modalidade, natureza e descrição do objeto, data da abertura das propostas, critério de julgamento, data da homologação, resultado do certame, identificação dos licitantes, valores das propostas, registro dos recursos apresentados e respostas aos recursos, e situação da licitação (em execução, suspensa, concluída) ;"
Por conseguinte, a proposta de acórdão trazida pelo relator ao Plenário foi assim redigida:
"9.3. (...) dar ciência ao Departamento Regional do Paraná do Serviço Social da Indústria e ao Departamento Regional do Paraná do Serviço Nacional de Aprendizagem Industrial, bem como informar a Federação das Indústrias do Estado do Paraná e o Núcleo Regional do Paraná do Instituto Euvaldo Lodi, acerca das seguintes impropriedades (...) :
9.3.2. falta de divulgação da documentação da licitante vencedora nos portais eletrônicos do Sesi/PR e do Senai/PR e/ou no sistema Licitações-e do Banco do Brasil, em desacordo com as orientações constantes do item 9.1.4 do Acórdão 699/2016-TCU-Plenário;" (destaquei) 
De fato, como registra o relator em seu voto, a Secretaria de Controle Externo da Previdência, do Trabalho e da Assistência Social (SecexPrevidência) , responsável pela realização do levantamento que avaliou o nível de transparência das entidades do Sistema S[footnoteRef:9], consignou eventual controvérsia acerca da incidência das obrigações prescritas na LAI sobre os serviços sociais autônomos.  [9:  TC Processo 014.248/2015-8.] 
"40. No Relatório que fundamentou o Acórdão 699/2016-TCU-Plenário (Relator o Ministro-Substituto Weder de Oliveira) , que apreciou auditoria destinada a avaliar o nível de transparência das entidades que compõem o chamado 'Sistema S', foi registrado que:
'405. No que tange especificamente à transparência, uma falha legislativa a ser destacada é a não inclusão dos serviços sociais autônomos entre as entidades que devem obedecer à Lei de Acesso à Informação (Lei 12.527/2011) . Infelizmente a lei não é clara, levando a diversos questionamentos sobre sua aplicação a essas entidades.
406. Nesse contexto, a legislação vigente deveria ser revisada, a fim de esclarecer as obrigações dos serviços sociais autônomos em relação aos recursos públicos de bilhões de reais recebidos anualmente.'
41. Tal entendimento foi tacitamente endossado por este Plenário ao proferir a deliberação há pouco mencionada, que se limitou, no tocante à transparência das referidas entidades, a fazer apenas recomendações para seu aprimoramento, sem fazer determinações corretivas com respeito ao tema por não ter sido apontada violação de norma legal." (destaques do relator) 
O relator pondera que o art. 2º da LAI não alcança os "serviços sociais autônomos de natureza parassindical"[footnoteRef:10], salvo quando estes recebem transferências voluntárias, não sendo o caso das contribuições compulsórias que os mantêm. [10:  Item 43 do voto do relator.] 
"Art. 2º Aplicam-se as disposições desta Lei, no que couber, às entidades privadas sem fins lucrativos que recebam, para realização de ações de interesse público, recursos públicos diretamente do orçamento ou mediante subvenções sociais, contrato de gestão, termo de parceria, convênios, acordo, ajustes ou outros instrumentos congêneres.
Parágrafo único. A publicidade a que estão submetidas as entidades citadas no caput refere-se à parcela dos recursos públicos recebidos e à sua destinação, sem prejuízo das prestações de contas a que estejam legalmente obrigadas."
Acrescenta que o art. 64-A do Decreto 7.724/2012, que regulamentou a LAI, "parece extrapolar o poder regulamentar ao incluir os serviços sociais autônomos que recebem contribuições"[footnoteRef:11] sem que a lei os tenha explicitamente previsto. Esse fato demonstraria a inovação promovida pelo ato regulamentar, impondo a entidades privadas que não integram a administração pública obrigação não prevista em lei, "em aparente ofensa ao princípio da legalidade"[footnoteRef:12]. [11:  Item 45 do voto do relator.]  [12:  Item 47 do voto do relator.] 
"[Decreto 7.724/2012]
Art. 64-A. As entidades com personalidade jurídica de direito privado constituídas sob a forma de serviço social autônomo, destinatárias de contribuições, divulgarão, independentemente de requerimento, as informações de interesse coletivo ou geral por elas produzidas ou custodiadas, inclusive aquelas a que se referem os incisos I ao VIII do § 3º do art. 7º, em local de fácil visualização em sítios oficiais na internet. 
§ 1º A publicidade a que estão submetidas as entidades citadas no caput refere-se à parcela dos recursos provenientes das contribuições e dos demais recursos públicos recebidos e à sua destinação, sem prejuízo das prestações de contas a que estejam legalmente obrigadas. 
§ 2º A divulgação das informações previstas no caput não exclui outras hipóteses de publicação e divulgação de informações previstas na legislação, inclusive na Lei de Diretrizes Orçamentárias.  
§ 3º A divulgação de informações atenderá ao disposto no § 1º do art. 7º e no art. 8º." (destaquei) 
Entendo que, nesse momento, é oportuno esclarecer alguns pontos da mencionada fiscalização, aprofundar a análise dessa questão e propor outro encaminhamento, conforme passo a expor.
O levantamento levado a cabo em 2015[footnoteRef:13], que culminou com a prolação do Acórdão 699/2016-TCU-Plenário, foi um trabalho pioneiro sobre o nível de transparência das entidades do Sistema S e teve como objetivo produzir um diagnóstico sistêmico de modo a orientar ações futuras de controle, bem como gerar incentivos para que essas entidades adotassem medidas mais efetivas de transparência ativa, uma vez que elas administram vultosos recursos extraídos compulsoriamente da sociedade. [13:  O trabalho de campo foi empreendido entre 20/7/2015 e 18/9/2015, conforme portaria de fiscalização 539, de18/6/2015 (peça 1 do TC Processo 014.248/2015-8) .] 
Abundantes foram os argumentos ali expendidos no sentido de que a accountability devida por tais entidades se subsome ao princípio fundamental da publicidade.
"[relatório do Acórdão 699/2016-TCU-Plenário]
60. A promoção da transparência e do acesso à informação é considerada medida indispensável para o fortalecimento da democracia e para a melhoria da gestão pública. Com base nesse preceito, cada vez mais, a sociedade brasileira vem reconhecendo a importância de um Brasil mais transparente, seja no âmbito federal, estadual, municipal ou de qualquer ente que administre recursos públicos.
 (...) 
68. Uma vez que o Sistema 'S' recebe e administra recursos públicos e desenvolve ações de interesse público, faz-se importante a divulgação das informações públicas geridas por essas entidades. Assim, para melhor entendimento da problemática associada a essa divulgação, apresenta-se o histórico relacionado à transparência das contribuições parafiscais recebidas por essas entidades.
 (...) 
70. Para o caso do Sistema 'S', que é financiado basicamente com recursos públicos, a transparência ultrapassa o simples 'desejo de informar', tornando-se um dever para com a população que financia indiretamente o funcionamento dessas entidades.
71. A transparência nos gastos de recursos públicos deve ser vista como o principal mecanismo que possibilita o controle social e do governo. Em contraposição a essa situação, historicamente, as informações divulgadas pelo Sistema 'S' relacionadas à gestão dos recursos financeiros recebidos por meio das contribuições parafiscais, embora atendam estritamente aos dizeres legais, não têm um nível de detalhamento suficiente para permitir o controle social e externo."
A equipe de fiscalização aventou, então, a possibilidade de aprimoramento do texto da LAI no sentido de tornar mais assertiva a submissão das entidades do Sistema S aos seus ditames.
"405. No que tange especificamente à transparência, uma falha legislativa a ser destacada é a não inclusão dos serviços sociais autônomos entre as entidades que devem obedecer à Lei de Acesso à Informação (Lei 12.527/2011) . Infelizmente a lei não é clara, levando a diversos questionamentos sobre sua aplicação a essas entidades.
406. Nesse contexto, a legislação vigente deveria ser revisada, a fim de esclarecer as obrigações dos serviços sociais autônomos em relação aos recursos públicos de bilhões de reais recebidos anualmente. 
407. Assim, acrescentamos a proposta de se encaminhar este relatório, bem como a decisão que vier a ser adotada nesses autos ao Congresso Nacional e, em especial, ao gabinete do Senador Ataídes Oliveira, que tem especial interesse no assunto."
Com efeito, fiz constar da proposta de acórdão aprovada pelo Plenário a remessa da deliberação ao Congresso Nacional, uma vez que o aclaramento do texto normativo, mediante referência expressa, pode prevenir controvérsias hermenêuticas tendentes a mitigar o alcance da LAI sobre as entidades do Sistema S. No entanto, o debate sobre esse efetivo alcance não foi travado tampouco dirimido naquela ocasião, pois, como disse, o objetivo central daquele trabalho foi definir um quadro referencial sobre o nível de transparência ativa então vigente nas entidades do Sistema S.
Considerei, para as finalidades daquele levantamento, apesar da convicção de que tais entidades, financiadas majoritariamente por recursos públicos, têm suas obrigações de transparência prescritas na LAI, ser suficiente a recomendação veiculada no item 9.1.4 do Acórdão 699/2016-TCU-Plenário, uma vez que teriam sido alcançados os objetivos centrais de diagnosticar o ambiente de transparência, estabelecer critérios para registro e apresentação das demonstrações financeiras e delinear ações futuras de controle sobre esses entes paraestatais.
Com a edição do Decreto 9.781/2019, posteriormente à prolação do Acórdão 966/2016-TCU-Plenário, de forma consentânea com a ideia de que os serviços sociais autônomos têm deveres de transparência compatíveis com os demais gestores (ordinários ou incidentais) de recursos públicos, foi inserido o art. 64-A ao Decreto 7.724/2012, que regulamenta a Lei 12.527/2011.
"Art. 64-A.  As entidades com personalidade jurídica de direito privado constituídas sob a forma de serviço social autônomo, destinatárias de contribuições, divulgarão, independentemente de requerimento, as informações de interesse coletivo ou geral por elas produzidas ou custodiadas, inclusive aquelas a que se referem os incisos I ao VIII do § 3º do art. 7º, em local de fácil visualização em sítios oficiais na internet. (Incluído pelo Decreto nº 9.781, de 2019) 
§ 1º A publicidade a que estão submetidas as entidades citadas no caput refere-se à parcela dos recursos provenientes das contribuições e dos demais recursos públicos recebidos e à sua destinação, sem prejuízo das prestações de contas a que estejam legalmente obrigadas. (Incluído pelo Decreto nº 9.781, de 2019) 
§ 2º A divulgação das informações previstas no caput não exclui outras hipóteses de publicação e divulgação de informações previstas na legislação, inclusive na Lei de Diretrizes Orçamentárias. (Incluído pelo Decreto nº 9.781, de 2019) 
§ 3º A divulgação de informações atenderá ao disposto no § 1º do art. 7º e no art. 8º. (Incluído pelo Decreto nº 9.781, de 2019) "
As entidades que integram o Sistema S foram criadas por lei e tiveram seus regimentos aprovados por decretos do Poder Executivo Federal, extraem compulsoriamente recursos de natureza tributária da sociedade, sendo que sua contabilização, nos termos do item 9.3 do mesmo Acórdão 966/2016-TCU-Plenário, deve ocorrer, no que couber, com base na contabilidade aplicada ao setor público e, finalmente, estão obrigadas a prestar contas ordinariamente a esta Corte.
Por todas essas razões, não apenas é possível formar robusta convicção, como é necessário afastar qualquer dúvida a respeito, de que seus deveres de accountability não escapam às prescrições da LAI e, por essa razão, não seria possível afastar a obrigação claramente positivada no art. 64-A do Decreto 7.724/2012, que tem a mesma estatura dos normativos que instituíram os regimentos dessas entidades. Regimentos esses que, inclusive, têm justificado as transferências de recursos dos serviços para as entidades sindicais, conforme explanarei a seguir.
As entidades em questão, paraestatais, somente existem porque criadas pela intervenção estatal; somente existem porque criadas para desempenhar ações de interesse coletivo, distintos dos interesses de organizações sindicais; somente existem porque financiadas com tributos, imposições pecuniárias obrigatórias incidentes sobre setores específicos e, reflexamente, sobre os cidadãos brasileiros consumidores de bens e serviços, da ordem de R$ 18 bilhões, em 2019, equivalente à soma dos orçamentos de muitos ministérios.
Os serviços sociais autônomos são entidades de interesse coletivo, regional e nacional, de empregadores e empregados, e não são geridas nem administradas por federações ou confederações ou outras entidades associativas patronais, como às vezes estas querem fazer crer. 
São geridas autonomamente por conselhos regionais e conselhos nacionais, compostos por representantes do Estado brasileiro, de entidades sindicais patronais e dos trabalhadores. 
A título de exemplo, veja-se a composição do Conselho Nacional do SESI, definida pelo Decreto 5.726/2006: 
"a) Um Presidente, nomeado pelo Presidente da República;
b) O Presidente da Confederação Nacional da Indústria (CNI) ;
c) Presidentes dos Conselhos Regionais, representando as categorias econômicas da Indústria;
d) Um representante do Ministério do Trabalho e Emprego;
e) Um delegado da categoria econômica das comunicações;
f)  Um representante das autarquias arrecadadoras, designado pelo Conselho Superior da Previdência Social;
g) Um representante de categoria assemelhada e por seis representantes dos trabalhadores da indústria, indicados pelas suas confederações e centrais sindicais."
Prudencialmente, asserir, mediante o exercício de controle de legalidade, que o Decreto 7.724/2012, alterado pelo Decreto 9.781/2019, exorbita o poder regulamentar do Poder Executivo requereria um adensamento do debate para muito além do que se colacionou naquele levantamento e nos presentes autos.
O caso do subsistema indústria, por exemplo, é muito peculiar. As transferências de recursos dos departamentos regionais dos entes paraestatais para as entidades sindicais (no caso, para a Fiep) , se dão com base no art. 34, "q" do Decreto 494/1962, para o Senai, e no art. 53 do Decreto 57.375/1965, para o Sesi.
"[Decreto 494/1962 - regimento do Senai]
Art. 34. Compete a cada Conselho Regional:
 (...) 
q) autorizar a concessão de contribuições à federação de industriais de sua base territorial até o limite de um por cento da receita regional."
[Decreto 57.375/1965 - regulamento do Sesi]
Art. 53. A receita das administrações regionais, oriunda das contribuições compulsórias, reservada a quota de 7% (sete por cento) sôbre a arrecadação total da região para a administração superior a cargo da federação das indústrias local será aplicada na conformidade do orçamento anual de cada região."
Qual a natureza dessas contribuições do Senai e do Sesi para a respectiva federação das indústrias?
Em comum, nenhuma delas deriva de obrigação imposta pelas leis de criação dessas entidades[footnoteRef:14], são ambas infralegais. Os dois decretos, portanto, impuseram a essas entidades paraestatais obrigações não previstas em lei, decorrendo daí que as transferências realizadas por Sesi e Senai às suas respectivas federações de indústrias seriam formalmente voluntárias e deveriam se submeter aos princípios gerais aplicáveis à modalidade, quais sejam: (i) pertinência aos objetivos do partícipe concedente; (ii) interesses comuns dos partícipes; (iii) vinculação a finalidades pré-pactuadas; (iv) plano de trabalho, (v) devolução de saldos não aplicados; (vi) vinculação dos gastos aos objetivos do ajuste; (vii) prestação de contas; e (vii) auditabilidade. [14:  Decreto-Lei 4.048/1942, para o Senai e Decreto-Lei 9.403/1946, para o Sesi.] 
Em particular, conquanto as contribuições do Sesi estão especificadas em seu regulamento, as do Senai têm natureza meramente autorizativa, pois dependem de deliberação dos respectivos conselhos regionais e estão limitadas ao teto de um por cento da receita da regional. Ou seja, os conselhos poderiam não autorizar essas transferências ou poderiam autorizar em patamares inferiores ao teto especificado no regulamento. Se, contudo, autorizam e transferem recursos, devem, obrigatoriamente, estipular que destino de interesse público ou coletivo deve ser dado às essas contribuições, regular a consequente e obrigatória prestação de contas, exigi-las, examiná-las e aprová-las, ou não.  
Não se conhece norma constitucional ou legal aplicável a esses casos que autorize a destinação de recursos públicos a entidades privadas, sem a indicação precisa da finalidade de interesse público a que servem, e as exima do correspondente dever constitucional, republicano, democrático de prestar contas, nos termos do parágrafo único do artigo 70 da Constituição da República Federativa do Brasil:
"prestará contas qualquer pessoa física ou jurídica, pública ou privada, que utilize, arrecade, guarde, gerencie ou administre dinheiros, bens e valores públicos".
Nem mesmo os mencionados decretos ousaram expressar que as entidades sindicais patronais beneficiárias estariam dispensadas da obrigação de prestar contas.
Como se vê, apenas do panorama do sistema indústria, caso se avente a possibilidade de não incidência da LAI sobre essas entidades, a análise se daria a partir de múltiplas perspectivas.
Note-se que as obrigações de transparência previstas na LAI alcançam não só a administração pública brasileira, mas também as "entidades privadas sem fins lucrativos que recebam, para realização de ações de interesse público, recursos públicos diretamente do orçamento ou mediante subvenções sociais, contrato de gestão, termo de parceria, convênios, acordo, ajustes ou outros instrumentos congêneres", nos termos de seu art. 2º. 
A transparência está umbilicalmente ligada ao uso de recursos públicos, e não à natureza jurídica específica da entidade que os recebe, administra e utiliza.
Entre esses dois pontos do espectro de incidência da lei (entidades governamentais e entidades privadas recebedoras de recursos públicos) , o que justificaria a exclusão dos serviços sociais autônomos, entidades paraestatais (entidades sui generis) , sem fins lucrativos, geridas, na forma de ato normativo federal, por representantes da União e da sociedade, às quais são destinados recursos públicos oriundos de tributos, da ordem de quase R$ 18 bilhões anuais, das obrigações de transparência ativa e passiva, em ampla extensão? 
Que prejuízo ao bom desempenho de suas atividades institucionais poderia advir dessa perfeita subsunção hermenêutica ao texto, à teleologia da lei e à Constituição? 
Nenhum! Ao contrário, as atuais e melhores práticas de governança, compliance e accountability no setor público, estatal e paraestatal, e no setor privado propugnam por mais e melhor transparência.
Rigorosamente nos termos da lei, é possível cogitar - de forma plausível e razoável - que até mesmo os sindicatos patronais, no caso, federações de indústrias, quanto às transferências dos entes paraestatais, estariam submetidos aos ditames do art. 2º da LAI, pois são entidades sem fins lucrativos que recebem regularmente subvenções do poder público, subvenções essas instituídas e reguladas exclusivamente por decreto e sem base legal.
Diante disso, sugiro que o item 9.3.2 tenha como fundamento, quando vier a ser expedido, o art. 2º da Lei 12.527/2011 c/c o art. 64-A ao Decreto 7.724/2012.
Após apresentar as questões da seção seguinte, recomendarei, também, um ajuste no endereçamento da ciência cogitado no item 9.3 proposto pelo relator.
III
A segunda questão se relaciona às contratações compartilhadas pelas entidades que integram o autodenominado "Sistema Fiep", quais sejam, a própria Fiep, o Sesi/PR, o Senai/PR e o IEL.
Diferentemente da Fiep e do IEL, o Senai e o Sesi sa¿o entidades paraestatais auto¿nomas, com administrac¿a¿o e patrimo¿nio pro¿prios, custeadas, em grande parte, por contribuic¿o¿es compulsoriamente extrai¿das da sociedade. Sujeitam-se, portanto, ao sistema de controle da administrac¿a¿o pu¿blica e prestam contas ordinariamente.
Por isso, eventuais ganhos de eficie¿ncia - sempre deseja¿veis - proporcionados pela administrac¿a¿o compartilhada na¿o podem se dar a¿ margem da legislac¿a¿o aplica¿vel, tampouco às custas da perda de transpare¿ncia ou da impermeabilidade ao ambiente de controle governamental que deve incidir sobre os recursos de natureza pu¿blica.
O que se tem observado nos diversos processos em que a administração compartilhada é examinada por esta Corte é que, dado o porte e a capacidade arrecadatória dos partícipes, as entidades paraestatais demandam bens e serviços em quantidades maiores e, por consequência, arcam com a maior parte das despesas derivadas dessas contratações.
Assim, principiologicamente, não haveria razão para que essas contratações consorciadas deixassem de ser lideradas pelos partícipes paraestatais, uma vez que elas devem obedecer aos seus regulamentos de licitações e não haveria risco de mitigação da incidência de controles governamentais sobre o uso de recursos majoritariamente públicos.
Não bastasse esse aspecto geral que deveria governar essas contratações coletivas, promovidas, em regra, sob o manto nebuloso dos tais sistemas, que sequer personalidade jurídica têm, no presente caso, somam-se indícios de que a licitação foi integralmente conduzida pelo Sesi/PR, e não pelo mencionado Sistema Fiep.
E quais são esses indícios?
Primeiramente a licitação foi regida pelos regulamentos de licitações e contratos dos serviços sociais autônomos; em segundo lugar, conforme visto na figura a seguir, a licitação foi registrada pelo Sesi/PR no sistema de licitações do Banco do Brasil; em terceiro lugar, a signatária e, simultaneamente, designada para gerir e acompanhar[footnoteRef:15] o contrato é uma empregada dessa mesma entidade. [15:  Vide clausula 10 do contrato (peça 29, p. 13) .] 
O outro signatário do contrato pela parte contratante é qualificado como pertencente à gerência jurídica do Sistema Fiep que, como visto, não dispõe de personalidade jurídica e cujo nome teria sido utilizado apenas e tão somente para simplificar a designação das entidades que efetivamente são parte na contratação.
Apesar de a Fiep, quando respondeu à oitiva determinada pelo relator, ter mencionado em termos genéricos, sem se referir ao caso concreto, que os serviços são compartilhados pelas quatro entidades contratantes, o anexo I do contrato[footnoteRef:16] sugere que o serviço de vigilância está sendo contratado para uma unidade compartilhada entre Sesi e Senai, em Apucarana/PR; para uma unidade do Sesi, em Arapongas/PR; e para uma unidade do Senai e um colégio do Sesi, em Londrina/PR. Não há informações sobre  "se" nem o "o quanto" Fiep e IEL utilizam essas estruturas prediais e como fruem os serviços prestados: [16:  Peça 29, p. 15.] 
"h) muitas das unidades de atendimento têm o uso compartilhado e, em razão disso, a contratação de serviços de vigilância desarmada, por exemplo, é realizada pelas quatro entidades que compõem o chamado Sistema Fiep, valendo-se das regras constantes do Regulamento de Licitações e Contratos Sesi/Senai, no caso da Fiep e do IEL por afetação voluntária;
i) cada uma das entidades que formam o Sistema Fiep é responsável por custear as despesas na proporção em que utiliza o serviço. Seguindo regras internas próprias, cada entidade custeia as despesas na proporção em que utilizado o serviço, ou seja, seguindo o critério de real e efetivo proveito;"
Muitas questões que podem, no limite, suscitar a nulidade do negócio jurídico que resultou da licitação sob exame precisam ser esclarecidas, à semelhança das explicitadas a seguir.
A que título os serviços sociais autônomos e as entidades associativas empresariais compartilham o uso de um mesmo imóvel? Um condomínio de proprietários? Cessão de espaço, gratuita ou onerosa? Contrato de locação? Ou não há sequer instrumento jurídico disciplinando a ocupação de imóvel de propriedade de uma entidade pelas outras? Sem respostas adequadas a essas questões não se pode avaliar o regime jurídico tampouco a legitimidade de qualquer contratação de serviços compartilhados.
Quais delegações de poderes dão suporte aos signatários para subscrever o contrato em nome das quatro entidades?
Como, por quem e com base em qual delegação de competência se dá a liquidação dos serviços prestados?
Os pagamentos à contratada são realizados individualmente pelas entidades na proporção da fruição dos serviços?
Se os pagamentos são realizados apenas por uma das entidades, quais os procedimentos em caso de inadimplemento de uma das contratantes?
Qual a parte ou as partes contratantes devem agir ou ser acionados para dirimir dúvidas oriundas da aplicação do contrato[footnoteRef:17]? [17:  Vide clausula décima quarta do contrato (peça 29, p. 14) .] 
Quais os critérios objetivos de apuração do "real e efetivo proveito" dos serviços prestados?
Quais os dispositivos dos regulamentos de licitações e contratos de Sesi e Senai permitem que esses entes licitem conjuntamente ou possam aderir às contratações promovidas por outras entidades?
Se confirmada a hipótese de que a contratação efetivamente se deu através do Sesi ou do Senai - como indicam os indícios anteriormente expostos - restaria prejudicado o debate sobre o alcance jurisdicional desta Corte para atuar na presente licitação, no caso concreto. Assim, o endereçamento das recomendações e ciências aventadas deverá ser revisto.
Enfatizo, contudo, mesmo não se confirmando tal hipótese, que o ministro relator esclareceu de forma irretocável a competência deste Tribunal para atuar em licitações das quais tomam parte, como contratantes, os serviços sociais autônomos. De igual modo, concordo que as questões trazidas pelo representante foram adequadamente enfrentadas pelo relator, com a ressalva de fundamentação atinente à expedição da ciência constante do item 9.3.2, conforme discussão entabulada na seção II deste voto, bem como, no momento oportuno, do endereçamento, a depender do deslinde das questões anteriormente listadas e que ainda estão sem resposta.
Deve ser ressaltado que em casos conhecidos desta Corte constatou-se que, nas contratações de serviços compartilhados, a condução dos processos licitatórios pela entidade sindical, injustificadamente, e não por um dos serviços sociais, serviu muito mais como artifício para buscar afastar a incidência do controle deste Tribunal sobre o uso de recursos públicos aportados pelos serviços sociais, sob a alegação de se tratar de licitação e contratação realizada por entidade privada, do que a um suposto propósito de eficiência econômica. Em outros casos, a "eficiência" do compartilhamento e os benefícios para as entidades paraestatais de interesse coletivo não foram demonstrados; ao contrário, discutiu-se que os critérios de rateio oneravam essas entidades em benefício das demais, constituindo-se em verdadeiros artifícios de subsídios das federações e outras entidades associativas patronais.
Em síntese, licitações e contratações similares à que aqui se examina devem ser conduzidas por um dos serviços sociais autônomos, na forma de seu regulamento, com aplicação subsidiária da legislação pública pertinente, e estritamente reguladas, sem margem a dúvidas tais como as suscitadas neste processo e elencadas anteriormente, de forma a afastar a possibilidade de benefícios indevidos aos parceiros privados, como já evidenciado em casos examinados neste Tribunal, e gerar efetivos benefícios às entidades paraestatais, única razão para que tal compartilhamento possa ser admitido. Essa premissa essencial precisa estar comprovada nestes autos, uma vez que é inexistente, por absoluta falta de base normativa, o denominado "Sistema Fiep".
Ante o exposto, considerando a necessidade de maiores esclarecimentos acerca da configuração da contratação sob exame, proponho o adiamento da discussão do processo e sua restituição Selog, nos termos do art. 113, II, do RI/TCU.
"Art. 113. A discussão também poderá ser adiada, por decisão do Plenário, mediante proposta fundamentada do Presidente, de qualquer ministro ou de ministro-substituto convocado, nos seguintes casos:
 (...) 
II - para instrução complementar, por considerar-se incompleta;
 (...) "
TCU, Sala das Sessões, em 8 de dezembro de 2021.
Weder de Oliveira
Revisor